ACORDAO-COMPLETO-2489315

ACÓRDÃO 2091/2021 ATA 35/2021 - PLENÁRIO

VISTOS, relatados e discutidos estes autos de monitoramento das determinações contidas no Acórdão 29/2017-TCU-Plenário, relativamente à implementação do sistema de controle de ponto eletrônico nas unidades hospitalares federais no Rio de Janeiro;
ACORDAM os Ministros do Tribunal de Contas da União, reunidos em Sessão Plenária, ante as razões expostas pelo Relator, em:
9.1. considerar cumpridas as determinações constantes do subitens 9.4.3, 9.6.3 e do item 9.5 do Acórdão 29/2017-TCU-Plenário; 
9.2. considerar em cumprimento as determinações constantes dos subitens 9.6.1; 9.6.2 e itens 9.7; 9.8, 9.9 e 9.10 do Acórdão 29/2017-TCU-Plenário; 
9.3. considerar não cumpridas as determinações constantes dos subitens 9.4.1, 9.4.2 e 9.4.4 do Acórdão 29/2017-TCU-Plenário; 
9.4. fixar novo prazo de 60 (sessenta) dias para o completo atendimento aos subitens 9.4.1, 9.4.2 e 9.4.4 do Acórdão 29/2017-TCU-Plenário, pela Secretaria Executiva do Ministério da Saúde, esclarecendo que: 
9.4.1 a mera implantação de um sistema de controle eletrônico de ponto no âmbito dos hospitais e institutos federais localizados no Rio de Janeiro, sem a finalização dos procedimentos necessário à conclusão do módulo escala do Sistema de Registro Eletrônico de Frequência (SIREF) , módulo fundamental para o registro de assiduidade e pontualidade principalmente da área assistencial, consubstancia descumprimento da mencionada decisão plenária, o que foi evidenciado por esta Corte de Contas com base nas respostas dos jurisdicionados; 
9.4.2. o descumprimento, no prazo fixado, de decisão desta Corte, salvo motivo justificado, poderá ensejar a aplicação de multa fundamentada no §1º do art. 58 da Lei 8.443/1992, c/c o inciso VII do art. 268 do Regimento Interno do TCU, a qual prescinde de prévia audiência, nos termos do § 3º do mencionado art. 268; 
9.5. restituir os autos à SecexSaúde para o prosseguimento do monitoramento, com a autuação do novo processo de monitoramento sobre o cumprimento dos subitens 9.4.1, 9.4.2, 9.4.4, 9.6.1 e 9.6.2 e itens 9.7, 9.8, 9.9 e 9.10 do Acórdão 29/2017-TCU-Plenário, promovendo o apensamento definitivo dos presentes autos ao novo processo de monitoramento.

Monitoramento de determinações relativas à implementação do sistema de controle de ponto eletrônico nas unidades hospitalares federais no Rio de Janeiro.

Fundação Oswaldo Cruz; Hospital Federal Cardoso Fontes; Hospital Federal da Lagoa; Hospital Federal do Andaraí; Hospital Federal Ipanema; Instituto Nacional de Traumatologia e Ortopedia Jamil Hadad; Instituto Nacional do Câncer José de Alencar Gomes da Silva.

3. Interessados/Responsáveis: não há.

13.1. Ministros presentes: Ana Arraes (Presidente), Walton Alencar Rodrigues, Augusto Nardes, Raimundo Carreiro, Bruno Dantas, Vital do Rêgo (Relator) e Jorge Oliveira.
13.2. Ministros-Substitutos convocados: Augusto Sherman Cavalcanti e Marcos Bemquerer Costa.
13.3. Ministros-Substitutos presentes: André Luís de Carvalho e Weder de Oliveira.

VITAL DO RÊGO

Adoto como relatório a instrução de mérito elaborada pela Secretaria de Controle Externo da Saúde, com cujas conclusões manifestou-se de acordo o corpo diretivo da unidade técnica (peças 141 a 143) :
INTRODUÇÃO
Trata-se de monitoramento do Acórdão 29/2017-TCU-Plenário, da relatoria do Ministro Vital do Rego, que expediu deliberação à Secretaria Executiva do Ministério da Saúde, ao extinto Departamento de Gestão Hospitalar do Ministério da Saúde no Estado do Rio de Janeiro (DGH) , com competências assumidas pela Superintendência Estadual do Ministério da Saúde no Rio de Janeiro (SEMS) , e aos seis hospitais federais e três institutos federais ligados ao Ministério da Saúde, localizados no Rio de Janeiro (HFL, HFI, HFCF, HFB, HFA, HFSE, INC, INCA e INTO) , ação de controle com objetivo de verificar o cumprimento das determinações contidas nos itens 9.4 a 9.10 do mencionado acórdão, que tratou do processo de implantação do sistema de controle de ponto eletrônico.
A referida deliberação do TCU (Acórdão 29/2017-TCU-Plenário - peça 52 do TC Processo 011.680/2016-4) estabeleceu as seguintes determinações:
9.4. determinar ao Ministério da Saúde, com fundamento no art. 43, inciso I, da Lei 8.443/1992, c/c o art. 250, inciso II, do Regimento Interno do TCU, que, no prazo de 90 (noventa) dias, a contar da ciência da notificação, finalize os procedimentos necessários à implantação do controle eletrônico de ponto no âmbito dos hospitais e institutos federais localizados no Rio de Janeiro, adotando, entre outras que julgar indispensáveis, as seguintes medidas:
9.4.1. conclusão do módulo escala do Sistema de Registro Eletrônico de Frequência - SIREF, de modo a possibilitar a implementação plena do SIREF nos hospitais e nos institutos do Ministério da Saúde no Rio de Janeiro, inclusive na área assistencial, conforme estabelece o art. 2°, § 3º; art. 3º, incisos I, II e IV; art. 4°; e art. 7º, §§ 5º e 6º, da Portaria GM/MS 587/2015;
9.4.2. resolução de deficiências verificadas no SIREF, a exemplo da impossibilidade da geração de relatório consolidador para consulta e controle, bem como da inexistência de funcionalidade para homologar a folha de ponto no final do mês, conforme estabelece o art. 2°, § 3º; art. 3º, incisos I, II e IV; art. 4°; e art. 7º, §§ 5º e 6º da Portaria GM/MS 587/2015;
9.4.3. realização de levantamento da situação atual da infraestrutura de Tecnologia da Informação e Comunicação dos hospitais e institutos do Ministério da Saúde no Rio de Janeiro, procedendo, caso haja necessidade, à imediata adequação da velocidade de rede nessas unidades, visando o correto funcionamento do SIREF, conforme estabelece o art. 3º, incisos II e V, e art. 4º da Portaria GM/MS 587/2015;
9.4.4. realização de levantamento acerca da quantidade de equipamentos biométricos em funcionamento em todos os hospitais e institutos do Ministério da Saúde no Rio de Janeiro, procedendo, de imediato, aos reparos que se mostrarem necessários e definindo como serão realizadas as manutenções posteriores (preventivas e/ou corretivas) dos equipamentos, conforme estabelece o art. 3º, incisos II e V, e art. 4º da Portaria GM/MS 587/2015;
9.5. determinar ao Ministério da Saúde, com fundamento no art. 43, inciso I, da Lei 8.443/1992, c/c o art. 250, inciso II, do Regimento Interno do TCU, que, no prazo de trinta dias, a contar da ciência da notificação, encaminhe plano de ação para implementação de todas as medidas acima arroladas, contendo, para cada medida, o respectivo prazo e os nomes, CPF e cargos dos responsáveis pelo desenvolvimento das ações, bem como o prazo final para implementação de todas as medidas, que não poderá exceder 90 (noventa) dias;
9.6. determinar ao Hospital Federal do Andaraí, Hospital Federal de Bonsucesso, Hospital Federal Cardoso Fontes, Hospital Federal da Lagoa, Hospital Federal de Ipanema, Hospital Federal dos Servidores do Estado, Instituto Nacional de Cardiologia, Instituto Nacional de Câncer José Alencar Gomes da Silva e Instituto Nacional de Traumatologia e Ortopedia Jamil Haddad, com fundamento no art. 43, inciso I, da Lei 8.443/1992, c/c o art. 250, inciso II, do Regimento Interno do TCU, que, no prazo de 30 (trinta) dias, a contar da ciência da notificação:
9.6.1.finalizem o cadastramento dos elementos biométricos de todos os servidores efetivos ou temporários lotados na unidade, bem como mantenham atualizado esse cadastro, com o objetivo de possibilitar o registro eletrônico de frequência dos servidores, conforme estabelece o inciso II do art. 5 da Portaria GM/MS 587, de 20/5/2015;
9.6.2. procedam ao encaminhamento por parte das chefias imediatas à unidade de gestão de pessoas, para fins de lançamento no SIREF, das escalas e horários de todos os servidores, que deverão ser reencaminhadas pelas chefias imediatas sempre que houver alguma alteração, conforme estabelece o art. 7º, § 2º, da Portaria GM/MS 260/2014, c/c o arts. 15 e 16, inciso I, da Portaria GM/MS 587/2015;
9.6.3. adotem medidas efetivas no sentido do controle e guarda dos equipamentos biométricos existentes nas unidades, de maneira a impedir a ocorrência de danos aos equipamentos, conforme estabelece o art. 16, inciso VII, da Portaria GM/MS 587/2015;
9.7. determinar ao Instituto Nacional de Cardiologia, Hospital Federal de Bonsucesso e Instituto Nacional de Câncer José Alencar Gomes da Silva, com fundamento no art. 43, inciso I, da Lei 8.443/1992, c/c o art. 250, inciso II, do Regimento Interno do TCU, que, no prazo de trinta dias a contar da ciência da notificação, procedam ao lançamento de todos os horários dos servidores efetivos ou temporários no SIREF, atualizando-os sempre que houver alguma alteração, conforme estabelece o art. 16, inciso III, da Portaria GM/MS 587/2015;
9.8. determinar ao Hospital Federal do Andaraí, Hospital Federal de Bonsucesso, Hospital Federal Cardoso Fontes, Hospital Federal da Lagoa, Hospital Federal de Ipanema, Hospital Federal dos Servidores do Estado, Instituto Nacional de Cardiologia, Instituto Nacional de Câncer José Alencar Gomes da Silva e Instituto Nacional de Traumatologia e Ortopedia Jamil Haddad, com fundamento no art. 43, inciso I, da Lei 8.443/1992, c/c o art. 250, inciso II, do Regimento Interno do TCU, que, no prazo de trinta dias, a partir da entrada em operação do módulo escala a ser finalizado pelo Ministério da Saúde, procedam ao lançamento de todas as escalas dos servidores efetivos ou temporários no SIREF, atualizando-as sempre que houver alguma alteração, conforme estabelece o art. 16, inciso III, da Portaria GM/MS 587/2015;
9.9. determinar ao Hospital Federal do Andaraí, Hospital Federal de Bonsucesso, Hospital Federal Cardoso Fontes, Hospital Federal da Lagoa, Hospital Federal de Ipanema, Hospital Federal dos Servidores do Estado, Instituto Nacional de Cardiologia, Instituto Nacional de Câncer José Alencar Gomes da Silva e Instituto Nacional de Traumatologia e Ortopedia Jamil Haddad, com fundamento no art. 43, inciso I, da Lei 8.443/1992, c/c o art. 250, inciso II, do Regimento Interno do TCU, que, tão logo o Ministério da Saúde finalize os reparos porventura necessários nos equipamentos biométricos das unidades, exijam de todos os seus servidores o registro de assiduidade e pontualidade no SIREF, de modo que o descumprimento dessa obrigação resulte na aplicação das sanções estabelecidas no regime disciplinar da Lei 8.112/1990, conforme definido no art. 20 da Portaria GM/MS 587/2015, na forma a seguir:
9.9.1. enquanto as unidades não concluírem o lançamento de todas as escalas dos servidores efetivos ou temporários no SIREF, fica autorizado, a critério de cada unidade, o registro manual de assiduidade e pontualidade, por meio da assinatura de folha de ponto, concomitantemente ao registro eletrônico de frequência, que permanecerá sendo obrigatório, consoante o disposto no art. 18, inciso I, da Portaria GM/MS 587/2015;
9.9.2. nos casos em que o cadastramento dos elementos biométricos do servidor ainda não tiver sido realizado, o fato deverá ficar registrado na respectiva folha de ponto, sujeitando-se o servidor e a chefia imediata às sanções estabelecidas no regime disciplinar da Lei 8.112/1990;
9.9.3. após a conclusão, pelas unidades, do lançamento de todas as escalas dos servidores efetivos ou temporários no SIREF, o registro de assiduidade e pontualidade dos servidores deverá ser realizado somente no SIREF, de maneira que o descumprimento dessa obrigação resulte na aplicação das sanções estabelecidas no regime disciplinar da Lei 8.112/1990, conforme definido no art. 20 da Portaria GM/MS 587/2015;
9.10. determinar ao Departamento de Gestão Hospitalar no Estado do Rio de Janeiro, com fundamento no art. 43, inciso I, da Lei 8.443/1992, c/c o art. 250, inciso II, do Regimento Interno do TCU, que coordene a implementação das determinações acima nas unidades assistenciais sob sua responsabilidade (Hospital Federal do Andaraí, Hospital Federal de Bonsucesso, Hospital Federal Cardoso Fontes, Hospital Federal da Lagoa, Hospital Federal de Ipanema e Hospital Federal dos Servidores do Estado) , conforme estabelece o art. 19, inciso II, do Decreto 8.065/2013;
HISTÓRICO
Em 28/8/2013, o Tribunal, com base no Decreto 1.867/1996 e na Portaria-MS 2.571/2012 (revogada pela Portaria-MS 587/2015) determinou ao Ministério da Saúde que informasse, no prazo de 180 dias, as providências adotadas para concluir a implantação do controle eletrônico de ponto no âmbito de suas unidades, nos exatos termos do item 9.2 do Acórdão 2324/2013-TCU-Plenário, da relatoria da Ministra Ana Arraes.
Em 29/7/2015, após a realização do primeiro monitoramento (peça 103 do TC Processo 016.092/2014-7) , esta Egrégia Corte de Contas exarou o Acórdão 1874/2015-TCU-Plenário, da relatoria da Ministra Ana Arraes, no qual o subitem 9.2 fixou o prazo de 31/12/2015 para que o Ministério da Saúde finalizasse os procedimentos administrativos e iniciasse a utilização do controle eletrônico de ponto em suas unidades.
Em 18/1/2017, após a realização do segundo monitoramento (peça 44 do TC Processo 011.680/2016-4) , o TCU prolatou o Acórdão 29/2017-TCU-Plenário, da relatoria do Ministro Vital do Rêgo, no qual foram realizadas diversas determinações ao Ministério da Saúde, às instituições de saúde (hospitais e institutos) no Rio de Janeiro vinculadas à esta pasta ministerial e ao então Departamento de Gestão Hospitalar, com o desiderato de viabilizar a implantação do sistema de controle de ponto eletrônico.
Em 15/3/2017, mediante análise do recurso apresentado pela secretária-substituta da SAS/MS, o Tribunal de Contas da União proferiu o Acórdão 453/2017-TCU-Plenário, de relatoria do Ministro Vital do Rêgo, que não alterou os termos das determinações da deliberação anterior (Acórdão 29/2017-TCU-Plenário) , mas tornou insubsistente a multa aplicada aos Secretários de Atenção à Saúde do Ministério da Saúde e prorrogou por mais trinta dias o prazo da determinação endereçada ao DGH.
Nesses termos, em 30/3/2017, o terceiro monitoramento foi autuado para verificar o cumprimento das referidas determinações remanescentes, ou seja, do item 9.4 ao item 9.10 do Acórdão 29/2017-TCU-Plenário.
Em 3/8/2018, a primeira análise no terceiro monitoramento foi executada. O encaminhamento do trabalho (peça 24, p. 42) foi no sentido de realizar novas diligência para atualizar as respostas dos jurisdicionados de maio de 2017 (peças 21-23) e, posteriormente, providenciar inspeção in loco, a fim de que não restassem dúvidas sobre o cumprimento ou não das determinações, em homenagem ao princípio da verdade material que rege os processos nesta Corte e por uma questão de conservadorismo.
Entre os meses de outubro de 2018 a janeiro de 2019, todos os onze jurisdicionados em tela apresentaram as suas respostas atualizadas (peças 51, 53, 55, 57 a 60, 68 a 69, 75 a 77 e 79 a 84) aos ofícios expedidos pela então Secex-RJ (peças 26 a 36 e 63 a 67) .
Em 22/5/2019, a segunda análise executada no terceiro monitoramento (peça 85) apresentou proposta de encaminhamento no sentido de realização de inspeção nos hospitais e instituto federais indicados no Acórdão 29/2017-TCU-Plenário, tendo em vista a oportunidade de confrontar as informações já obtidas, por meio das diligências, com os fatos concretos.
Em 13/10/2020, a terceira análise efetuada no terceiro monitoramento (peça 89) , em face da inviabilidade de verificação in loco em ambientes hospitalares, considerando o contexto mundial da pandemia Covid-19, apresentou proposta de diligência para novamente atualizar os elementos já trazidos aos autos pelos jurisdicionados (anos de 2017, 2018 e 2019) .
Nos meses de novembro e dezembro de 2020, as informações, ligadas aos termos do Acórdão 29/2017-TCU-Plenário, foram devidamente atualizadas pelos responsáveis (peças 114-135 e 137-138) .
EXAME TÉCNICO
Preliminarmente, cumpre evidenciar o conteúdo resumido e mais relevante das informações prestadas pelos jurisdicionados ao longo dos anos (2017 a 2019) sobre o assunto (sistema de controle de ponto eletrônico) , visto que, no curso desse terceiro monitoramento, diversas diligências já foram oficializadas pelo TCU e respondidas pelos responsáveis indicados no Acórdão 29/2017-TCU-Plenário.
Após tal contextualização (respostas de 2017 a 2019) , as novas informações encaminhadas ao Tribunal, no ano de 2020, serão descritas e analisadas detalhadamente com amparo em todo esse histórico, objetivando verificar o cumprimento das determinações em tela.
Respostas de 2017 dos responsáveis
Na primeira resposta do Inca (peça 21, p. 7-9) , foram esclarecidos alguns pontos importantes sobre a operacionalização do SIREF no Instituto, quais sejam: existência de dezenas de servidores sem cadastrado de suas biometrias; medidas em curso para a devida responsabilização dos servidores sem biometrias cadastradas; incompletude do módulo escala do SIREF; realização de proteção por câmeras dos equipamentos do SIREF; cadastro efetuado de todos os horários no SIREF; divulgação de orientação para todos os servidores utilizarem o controle eletrônico de ponto; problemas diversos identificados nos pontos de rede; e detecção da insuficiência no número de equipamentos biométricos do SIREF (relógios de ponto) .
Na primeira resposta do INTO (peça 21, p. 18-21) , foram informados alguns pontos importantes sobre a operacionalização do SIREF no Instituto, quais sejam: incompletude do módulo escala do SIREF; constatação da ausência de relatório consolidador e de funcionalidade para homologar a folha de ponto no SIREF; inexistência de problemas na infraestrutura de TI no INTO; manutenção de equipamentos biométricos sem problemas; realização de proteção por câmeras do equipamentos do SIREF, inexistência de registro de dano intencional causado (vandalismo) aos equipamentos biométricos; e divulgação de orientação para todos os servidores utilizarem o controle eletrônico de ponto.
Na primeira resposta do INC (peça 21, p. 92-93) , foram informados alguns pontos importantes sobre a operacionalização do SIREF nesse Instituto, quais sejam: finalização do cadastramento biométrico dos servidores efetivada; realização de proteção por câmeras dos equipamentos do SIREF; e cadastramento de todos os horários no SIREF.
Na primeira resposta do Ministério da Saúde (peça 21, p. 1-5 e p. 98-113 e p. 120) , foram informados alguns pontos importantes sobre a operacionalização e implantação do SIREF, quais sejam: finalização dos módulos escalas, plantão hospitalar e banco de compensação com data limite fixada em 2/10/2017; levantamento do número dos equipamentos biométricos efetivado; levantamento da necessidade de reparo dos equipamentos biométricos realizado; e execução de ações de capacitação dos servidores dos hospitais e institutos federais para utilização do SIREF.
Cumpre frisar que, em reunião realizada juntamente com o antigo DGH, o Ministério da Saúde definiu as ações necessárias para a finalização do módulo escala (peça 21, p. 102-103) .
O Ministério da Saúde também encaminhou ao TCU um plano de ação, por meio de Nota Explicativa (peça 21, p. 98-107) , com objetivo de observar a determinação contida no item 9.5 do Acórdão 29/2017-TCU-Plenário, todavia sem indicar todos os responsáveis pelas ações (peça 21, p. 120) .
Acrescenta-se ainda que tal Nota Explicativa (peça 21, p. 98-107) não tratou diretamente da resolução das deficiências do SIREF identificadas pelo TCU (falta de geração de relatório consolidador e ausência da funcionalidade homologação da folha de ponto - subitem 9.4.2 do Acórdão 29/2017-TCU-Plenário) , mas as respostas do INTO, do Inca e do HFA evidenciaram que os problemas precisavam ser solucionados, visto que as referidas funcionalidades são necessárias para consulta e controle do uso do sistema de ponto eletrônico, conforme segue:
Sem as referidas funcionalidades é impossível ter informações básicas, por exemplo, avaliarmos o percentual da força de trabalho que hoje utiliza o SIREF e identificar possíveis ausências não compensadas. (peça 21, p. 18) 
Em relação a este item, o sistema SIREF não possui um módulo de relatórios, que permita aos hospitais e Institutos, apurarem os servidores que não estão registrando a sua frequência através dos aparelhos de ponto. (peça 22, p. 18) 
Da mesma forma que, não conseguimos precisar o número de escalas integradas considerando que o sistema não gera relatório para consulta. (peça 22, p. 59) (grifei) 
Na primeira resposta do então DGH, foram informados alguns pontos importantes sobre a operacionalização e a coordenação da implantação do SIREF nos hospitais federais do Rio de Janeiro (HFL, HFI, HFCF, HFB, HFA e HFSE) , quais sejam: efetivação do levantamento do número dos equipamentos biométricos (peça 21, p. 114) ; realização do levantamento da necessidade de reparo dos equipamentos biométricos (peça 21, p. 115-119) ; execução do levantamento do cadastramento dos elementos biométricos (peça 22, p. 4-6) ; consumação do levantamento do encaminhamento das escalas e horários por parte das chefias imediatas à gestão de pessoas (peça 22, p. 6-8) ; promoção do levantamento do controle e guarda dos equipamentos biométricos (peça 22, p. 8) ; e consecução do levantamento do lançamento de todos os horários dos servidores no SIREF (peça 22, p. 9) .
Complementarmente, o antigo DGH registrou o seguinte (peça 22, p. 11) :
Em referência a determinação do item 9.9 do referido Acórdão, insta salientar o recebimento do Memorando Circular n° 13/2017/SAA/SE-MS, de 29 de março de 2017, que trata do Ponto Eletrônico nas Unidades Hospitalares e Institutos do Ministério da Saúde no Rio de Janeiro e que ressalta que a contar de 1º de abril de 2017, todos os servidores em exercício nas Unidades Hospitalares e Institutos do Ministério da Saúde no Rio de Janeiro, deverão proceder ao registro eletrônico de sua frequência, em cumprimento aos deveres impostos aos servidores no Artigo 116, da Lei 8.112/1990. (grifei) 
Em apertada síntese, verifica-se que as respostas dos jurisdicionados comprovaram o descumprimento dos seguintes pontos do acórdão: existência de servidores sem cadastrado de suas biometrias; incompletude do módulo escala do SIREF (finalização do módulo com data prevista para 2/10/2017) ; falta da indicação de todos os responsáveis pela implementação do plano de ação; e ausência das funcionalidades no SIREF de homologação da folha de ponto e de geração de relatório consolidador.
Respostas de 2018 e 2019 dos responsáveis
Os principais esclarecimentos, apresentados pelo HFI (peça 51) sobre as determinações do acórdão, podem ser descritos da seguinte forma: o cadastramento biométrico dos colaboradores foi realizado; as escalas foram cadastradas; o módulo escala não foi finalizado, o SIREF não apresentava a funcionalidade de relatório consolidador; a conexão com a rede era precária em alguns dias e horários, causando morosidade no sistema; e a contratação unificada de manutenção preventiva e corretiva para os equipamentos biométricos de todos os hospitais federais do RJ estava sob a responsabilidade do HFL.
Os principais esclarecimentos, apresentados pelo HFL (peça 53) sobre as determinações do acórdão, podem ser descritos da seguinte forma: a atualização das escalas e horários estava ocorrendo normalmente no SIREF; o registro de assiduidade estava sendo executada somente no SIREF; o sistema apresentava lentidão em determinados horários devido ao alto índice de acessos; e as funcionalidades de relatório consolidador para consulta e controle e de homologação do ponto eletrônico dos colaboradores não existiam no SIREF.
Os principais esclarecimentos, apresentados pelo HFCF (peça 55) sobre as determinações do acórdão, podem ser descritos da seguinte forma: o cadastramento biométrico dos colaboradores foi realizado; as escalas foram cadastradas; e o registro de assiduidade e pontualidade estava ocorrendo no SIREF, mas o sistema apresentava diversos problemas, por exemplo, problema de leitura de digitais pelos equipamentos biométricos, problema de sumiço das escalas já assinadas pelos colaboradores, problema de lentidão no sistema, problema na homologação dos registros de assiduidade pelas chefias, etc.
O antigo DGH (peça 57) , como forma de demonstrar a realização da coordenação da implantação do SIREF, apresentou a expedição de diversos memorandos circulares, informou sobre a realização de visitas a todos os hospitais federais ligados ao Acórdão 29/2017-TCU-Plenário e encaminhou ao TCU relatório com dados consolidados referente a situação do cumprimento dos subitens 9.6.1, 9.9.2, 9.6.2, 9.6.3, 9.7 e 9.8 do referido acórdão (peça 57, p. 3-8) , isto é, apresentou todos os números do cadastramento biométrico e do encaminhamento da escalas e horários à unidade de gestão de pessoas, assim como todas as medidas e ações executadas para controle e guarda dos equipamentos biométricos e lançamento dos horários e escalas no sistema.
Os principais esclarecimentos, apresentados pelo Inca (peça 60) sobre as determinações do acórdão, podem ser descritos da seguinte forma: o cadastramento biométrico dos colaboradores foi realizado; o módulo escala apresentava inconsistências; a funcionalidade de relatório consolidador não foi implantada; a conexão ao SIREF não apresentou melhoras; e as folhas de pontos manuais ainda eram utilizadas por alguns colaboradores em decorrência de diversos problemas no SIREF, por exemplo, leitor biométrico das máquinas de ponto possuía baixa qualidade, o Ministério da Saúde não estava conseguindo carrega para o SIREF, em tempo hábil, as informações de férias e licenças médicas, escalas já finalizadas e alteradas reabriam automaticamente, o SIREF não informava de forma correta a carga horária mensal a ser cumprida, alguns registros eletrônicos registrados pelos colaboradores não migravam para o sistema etc. 
Os principais esclarecimentos, apresentados pelo INC (peça 68) sobre as determinações do acórdão, podem ser descritos da seguinte forma: o cadastramento biométrico dos colaboradores foi realizado; as escalas foram inseridas no SIREF; o módulo escala apresentava inconsistência; os colaboradores utilizavam unicamente o SIREF como sistema de registro de frequência; e a conexão com o SIREF não era ideal.
Na segunda resposta do Ministério da Saúde (peça 69 e peças 79-82) , foram informados alguns pontos importantes sobre a operacionalização e implantação do SIREF, quais sejam:
problemas ocorridos durante a coleta de dados nos equipamentos de ponto eletrônico não eram causados por insuficiência da velocidade de conexão da rede (peça 69, p. 4 e p. 83-92) ;
resumo quantitativo dos equipamentos biométricos instalados e em uso nos hospitais federais (peça 69, p. 81) ;
todas as melhorias nas funcionalidades: escala, plantão APH, "reapropriação", banco de compensação, relatório de horas não compensada e visualização espelho de ponto, solicitadas pelo DGH, foram concluídas por meio da "Demanda #403" (peça 69, p. 7) ;
os relatórios de fechamento de Banco de Compensação e Horas não Compensadas encontravam-se em ambiente de produção (peça 79, p. 5) ;
as chefias receberam acesso à funcionalidade "relatório do espelho de ponto do servidor" com a finalidade de permitir melhor gerenciamento da frequência dos colaboradores (peça 79, p. 18 e 26) 
o SIREF passou a ser o único meio de registro de assiduidade e pontualidade em 1/8/2018 (peça 81, p. 22) ; e
os relatórios de homologação dos espelhos de ponto pelo Ministério da Saúde foram iniciados em outubro de 2018 (peça 80, p. 5) .
Cumpre esclarecer que o Ministério da Saúde novamente não apresentou qualquer informação sobre o relatório consolidador do SIREF para consulta e controle (totalização do registro de ponto de todos os servidores de uma unidade de saúde) , nos termos determinados no subitem 9.4.2 do Acórdão 29/2017-TCU-Plenário, apenas fez referência ao "relatório do espelho de ponto do servidor".
Todavia afirmou que a funcionalidade para homologar a folha de ponto no final do mês foi disponibilizada, tal funcionalidade do sistema engloba os seguintes processamento de dados: verifica se o espelho possui pendências; verifica se o espelho do mês anterior foi homologado; recupera o banco de horas do mês anterior; recupera o crédito e o débito do mês atual; verifica se há pendências de bancos de hora anteriores; calcula o débito do mês anterior ou débito do mês atual; calcula o banco de compensação; e cria o banco de horas do mês atual, conforme indicado pelo perito judicial (peça 79, p. 12) .
Os principais esclarecimentos, apresentados pelo HFSE (peça 75, p. 119 e 172) sobre as determinações do acórdão, podem ser descritos da seguinte forma: a conexão com o SIREF não era adequada; as escalas foram lançadas; e as biometrias foram cadastradas.
Os principais esclarecimentos, apresentados pelo HFB (peça 77, p. 20-22) sobre as determinações do acórdão, podem ser descritos da seguinte forma: todas as escalas e os horários foram lançados no SIREF; o cadastramento biométrico estava em curso; o controle de assiduidade e pontualidade dos servidores estavam sendo realizados no SIREF; e 72 servidores não se apresentaram para cadastramento biométrico, pois tais colaboradores estavam de licença prolongada.
Os principais esclarecimentos, apresentados pelo HFA (peça 83) sobre as determinações do acórdão, podem ser descritos da seguinte forma: todos os serviços estavam encaminhando as escalas para a implantação do SIREF; o único controle de frequência utilizado era o SIREF; e a qualidade de conexão permanecia com constantes falhas.
Em resumo, constata-se que, após um ano e quatro meses dos primeiros posicionamentos dos jurisdicionados, as novas respostas apresentadas (2018 e 2019) evidenciaram o descumprimento dos seguintes pontos do acórdão: incompletude do módulo escala do SIREF; e ausência das funcionalidades no SIREF de geração de relatório consolidador.
Respostas do Ministério da Saúde em 2020 (peça 133) 
O Ministério da Saúde, por meio do Gabinete da Secretaria Executiva, encaminhou o Despacho SE/GAB/SE/MS (peça 133, p. 3-4) , o Despacho SAA/DISTEC/SAA/SE/MS (peça 133, p. 5-8) , o Despacho COAPE/COGEP/SAA/SE/MS (peça 133, p. 9-13) , o Despacho DATASUS/SE/MS (peça 133, p. 60-61) , o Despacho CDESS/CGSIO/DATASUS/SE/MS (peça 133, p. 62-63) e o Despacho CGIE/DATASUS/SE/MS (peça 133, p. 65-67) em resposta à última diligência oficializada pelo TCU (Ofício 60643/2020-TCU/Seproc- peça 92) .
O Despacho da Secretaria Executiva (SE/GAB/SE/MS - peça 133, p. 3-4) informou expressamente que os quatro módulos do SIREF (Escala, Plantão com Adicional por Plantão Hospitalar, "Reapropriação" e Banco de Compensação) foram implementados e estão em produção, seguindo os exatos termos registrado no Despacho da Coordenação de Desenvolvimento de Sistema (CDESS/CGSIO/DATASUS/SE/MS - peça 133, p. 63) . 
Nessa mesma resposta da Secretaria Executiva, também foi afirmado que as velocidades dos links de conexão existentes nos hospitais e institutos, relacionados no Acórdão 29/2017-TCU-Plenário, são suficientes para a coleta de dados nos equipamentos de ponto eletrônico, conforme indicado pela Coordenação-Geral de Infraestrutura (Despacho CGIE/DATASUS/SE/MS - peça 133, p. 66) . 
O Despacho SAA/DISTEC/SAA/SE/MS (peça 133, p. 7) sublinhou que ainda há inconsistências nas funcionalidades de homologação do ponto e na geração de relatórios, assim como no módulo escala, mas tais problemas não impedem o acompanhamento do registro eletrônico do ponto por parte das chefias, mesmo assim a Coordenação-Geral de Gestão de Pessoas (COGEP) solicitou solução desses problemas ao Departamento de Informática do Sistema Único de Saúde (DATASUS) :
Salienta-se que, em relação às inconsistências referentes ao SIREF quanto à manutenção evolutiva ou corretiva da homologação, relatórios, escalas, APH e demais módulos, a COGEP já direcionou as solicitações ao Departamento de Informática do Sistema Único de Saúde (DATASUS) , conforme verifica-se no documento sei nº 0017637974, constante do Sistema de Gerenciamento de Projetos do DATASUS (REDMINE) . No entanto, aquela Coordenação esclarece ainda que os impedimentos relacionados, dentre outros, à homologação não impedem o acompanhamento do registro de ponto eletrônico por parte da chefia imediata. (grifei) 
Acrescenta-se que o processo de homologação dos espelhos de ponto foi iniciado em outubro de 2018, conforme esclarecido pela Coordenação de Administração e Atendimento de Pessoas (COAPE) em novembro de 2018 (peça 133, p. 15) .
Cumpre destacar que essa pasta ministerial não fez referência expressa nessa resposta ao quantitativo de equipamentos biométricos e à sua necessária manutenção (determinação do subitem 9.4.4 do Acórdão 29/2017-TCU-Plenário) . Esses dados foram repassados pelo Ministério ao TCU em 2018, por meio de um Laudo Técnico do DATASUS (peça 69, p. 10-81) , mas não foram atualizados em 2020 pela Secretaria Executiva.
Resposta da Superintendência Estadual do Ministério da Saúde em 2020 (peça 128) 
A Superintendência Estadual do Ministério da Saúde no Rio de Janeiro (SEMS) , por meio do Despacho RJ/SEMS/SE/MS (peça 128, p. 3-4 e peça 137, p. 5) , em resposta à última diligência oficializada pelo TCU (Ofício 60657/2020-TCU/Seproc - peça 102) , apenas encaminhou à Coordenação de Análise e Monitoramento de Demandas de Órgãos de Controle (CDOC) as manifestações do HFL, do HFI, do HFB, do HFCF, do HFA e do HFSE; e as respostas do INC, do INTO e do Inca, sem fazer por escrito qualquer análise ou crítica dos conteúdos dessas respostas em relação aos termos do Acórdão 29/2017-TCU-Plenário.
A SEMS também informou que reiterou as solicitações destinadas ao Hospital Federal Cardoso Fontes e ao Hospital Federal do Andaraí, em razão da ausência de ciência, que foram sanadas posteriormente pelos hospitais.
Resposta do Hospital Federal da Lagoa em 2020 (peça 115, p. 5-9) 
A direção do Hospital, por meio Ofício 906/2020/HFL/CARH/HFL/RJ/SEMS/SE/MS, de 17/11/2020, afirmou, em síntese, que: o lançamento das escalas de todos os servidores está em dia; o sistema SIREF é o único meio de monitoramento de frequência utilizado na unidade de saúde, mas tal sistema ainda apresenta inconsistências; a unidade possui 21 equipamentos biométricos (sete em operação, onze em manutenção, dois bloqueados e um com defeito na unidade) ; e a qualidade de conexão ao SIREF não melhorou e apresenta pendências não solucionadas. 
Sobre as pendências não solucionadas, a direção desse hospital relacionou detalhadamente diversos problemas, em síntese: sistema lento; sistema sem segurança da integridade dos dados; sistema não atualiza as alterações automaticamente (podendo levar meses) ; sistema não reconhece todas as biometrias; sistema não fornece relatórios consolidadores; sistema com erro na troca de plantão; sistema com algumas funcionalidades inoperantes; sistema com erro no módulo escala; sistema com erro na funcionalidade homologação; e sistema não reconhece corretamente servidores com duplo vínculo.
Considerando a riqueza de informações apresentada pelo Hospital, vale reproduzir textualmente tais problemas elencados (peça 115, p. 6-7) :
O sistema continua lento, sendo necessário de quatro a cinco cliques a cada item a ser consultado ou inserido, com recorrentes erros, o que implica em muita perda de tempo operacional e retrabalho, em função de sua forma de operação. Um exemplo dessa situação é o fato de que a cada consulta ou lançamento, através do Perfil RH, existe a necessidade de abrir a janela de pesquisa, selecionar a unidade pagadora e fornecer pelo menos uma informação do servidor, quando o trabalho poderia ser otimizado e facilitados se a opção de pesquisa pudesse ser efetuada diretamente na janela que já se encontra ativa. 
O SIREF permite que qualquer operador com perfil de RH acesse o sistema para lançamentos dos horários e escalas de todas as unidades, tanto para consultas, quanto para alterações, sendo assim, possíveis erros podem atingir servidores de outras UPAGs. 
De imediato o sistema não reconhece as necessárias trocas de horário ou escalas, ou seja, um servidor plantonista (escala fixa)  que por necessidade em um determinado mês torna-se diarista (horário normal) ao ser realizada a alteração no sistema ele não atualiza automaticamente podendo levar horas ou até meses.
Há relatos de servidores que utilizam a biometria, mas os registros não migram para o espelho de ponto, mesmo tendo sido efetuado o registro da frequência nos relógios com sucesso e o lançamento da escala.
A ausência de relatórios eficientes como: Relação de servidores que fazem jus ao adicional noturno no mês com a quantidade de horas à pagar.
A ferramenta de troca de plantão ainda apresenta erros no perfil de Chefe Informal, seja no momento de solicitação ou no momento de aprovação.
Em algumas ocasiões a opção da transferência de batidas, importante principalmente para quem faz APH, ainda apresenta erro.
Algumas funcionalidades que estão no SIREF, como o menu de replicação de biometria, não está funcionando, sendo assim, precisamos de outro programa para realizar tal tarefa, uma vez que seria muito mais útil e prático aproveitar esta função sem precisar sair do SIREF.
Ao lançar um plantão de 20, 24 horas em um feriado ou ponto facultativo para um servidor que possua escala fixa ou irregular no SIREF, seu espelho de ponto, aponta erroneamente a saída desse plantão no dia do feriado, quando o correto seria mostrar a entrada do plantão no feriado e a saída desse mesmo plantão seria exibida no dia posterior ao mesmo. Vale frisar que este erro é corrigido quando o servidor realiza a batida de ponto de entrada e saída, passando a exibir a entrada do plantão no dia do feriado e a saída no dia posterior ao mesmo, quando o servidor não realiza as batidas, o erro descrito neste enunciado permanece, exibindo a entrada do plantão no dia anterior ao feriado e a saída no dia do feriado em si.
Os chefes formais e informais não possuem uma visualização rápida do grupo de servidores subordinados a ele dentro do SIREF.
A homologação dos espelhos de ponto apresenta mensagem de "erro" e/ou permanece a mensagem de "aguarde."
Servidores com duplo vinculo informam que as batidas de um vínculo aparecem no outro, mesmo tendo sido seguidos todos os critérios na realização do cadastro biométrico dos mesmos (grifei) 
Resposta do Hospital Federal de Ipanema em 2020 (peça 116, p. 12-19) 
A direção do Hospital, por meio do Despacho HFI/RJ/SEMS/SE/MS, de 18/11/2020, afirmou, em síntese, que: os servidores realizaram o cadastramento biométrico; as escalas dos colaboradores foram cadastradas; o registro de assiduidade e pontualidade dos servidores é realizado somente no SIREF; e a unidade possui nove relógios de ponto, mas conta com quatro equipamentos biométricos apreendidos pelo Polícia Federal para apuração de depredação do patrimônio público.
Em relação as deficiências do SIREF, a direção do HFI ressaltou que os problemas persistem, em resumo: sistema sem segurança da integridade dos dados; comunicação falha com a equipe do DATASUS; manutenção preventiva e corretiva dos equipamentos sem contrato firmado; sistema com instabilidade; sistema com erro no módulo escala; sistema com erro na funcionalidade homologação; sistema carrega dados de outras unidades; sistema não fornece relatórios consolidadores; e sistema com algumas funcionalidade inoperantes:
Cumpre destacar que o Hospital detalhou tais problemas expressamente (peça 116, p. 15-16) :
Fragilidade da segurança do sistema: outra unidade pode alterar as escalas lançadas em UPAGs diferentes e impossibilidade de verificar qual o login que fez alteração nas escalas;
Falta de comunicação direta com a equipe do DATASUS: ruído na comunicação das inconsistências e desconhecimento da equipe DATASUS na dinâmica das escalas de uma unidade hospitalar;
Inexistência de manutenção preventiva e corretiva dos equipamentos: não há um contrato firmado, último processo 33408.486358/2017-41 sem definição;
Instabilidade do sistema;
Erro na contagem de carga horária em plantões noturnos do fim do mês;
Erro no cálculo da carga horária nos pontos facultativos dos dias 24/12, 31/12 e quarta-feira de cinzas desde o ano de 2017;
Erro no envio de colaboradores e biometrias para os 'primmes' de outras unidades: colaboradores de outras unidades aparecem nos nossos equipamentos biométricos;
Botão troca de horário/plantões não funciona para uso pleno das chefias;
Falta de relatórios para agilidade no serviço: apesar da existência da aba relatórios, os disponíveis não funcionam de forma adequada;
Erro na contagem de horas após a homologação (quando é possível) ;
Não reconhecimento de registro dos horários de créditos e débitos;
Erro na transferência de batida;
Registros na APH: indo para o espelho de ponto errado;
Diferença entre chefia formal e informal nas funcionalidades do SIREF;
Falta do perfil de diretor para análise de conflitos, considerando que o diretor é a autoridade máxima da unidade;
Erro no botão de Reapropriação: a reapropriação não funciona se tiver batidas impares, e nem reapropria justificativas;
Limitação do perfil RH: um exemplo é a impossibilidade de visualizar as justificativas dos servidores;
Sistema mudando início da escala do servidor: gerando assim erro na contagem dos dias de trabalho e folga em escalas contínuas;
Homologação do espelho de ponto: sem a solução dos problemas acima, a homologação do espelho de ponto não é possível, considerando que o próprio sistema informa não ser possível, e quando possível a contagem está errada.
Contagem de horas: o sistema não reconhece de forma plena a contagem de horas de créditos em caso de plantão noturno fora da escala.
Atrasos e faltas: a Portaria nº 587/2015 informa a possibilidade da chefia registrar atraso, porém não existe essa funcionalidade no Sistema.
A Portaria nº 587/2015 informa funcionalidades que não existem no sistema. (grifei) 
Por fim, o responsável esclareceu que, apesar dos problemas elencados representarem dificuldade para o uso pleno do sistema, o emprego do SIREF como único registro de frequência não está impossibilitado.
Resposta do Instituto Nacional de Traumatologia e Ortopedia Jamil Haddad em 2020 (peça 120, p. 39-47) 
A direção do INTO, por meio do Despacho INTO/SERJU/INTO/COAGE/INTO/SAES/MS, de 17/11/2020, afirmou, em síntese, que: os servidores realizaram o cadastramento biométrico, sem necessidade de abertura de procedimentos administrativos disciplinares; as escalas dos colaboradores foram cadastradas e são atualizadas com frequência; os servidores utilizam exclusivamente o SIREF; e a unidade possui 21 equipamentos biométricos (quinze em funcionamento, quatro com defeito e dois reservas) . 
Em relação as deficiências do SIREF, a direção do INTO informou o seguinte: o sistema apresenta falhas operacionais "que levam à exclusão da biometria devidamente já cadastrada" (peça 120, p. 46) ; o sistema apresenta "erros primários, como o não reconhecimento de plantões virados" (início em um dia com término no próximo dia, peça 120, p. 46) ; e as unidades estão aguardando o Ministério da Saúde realizar a contratação para a manutenção dos equipamentos biométricos, pois existe indefinição sobre a possiblidade das unidades de saúde licitarem esse serviço (peça 120, p. 47) .
Resposta do Instituto Nacional de Cardiologia em 2020 (peça 122, p. 28-30) 
A direção do INC, por meio do Despacho INC/SAES/MS, de 16/11/2020, afirmou, em síntese, que: os servidores realizaram o cadastramento biométrico, sem necessidade de abertura de procedimentos administrativos disciplinares; as escalas dos colaboradores foram cadastradas e são atualizadas com frequência; todos servidores utilizam o SIREF como único sistema de registro de frequência; e a unidade possui 10 equipamentos biométricos (seis em funcionamento, três com defeito e um reserva) . 
Em relação as deficiências do SIREF, a direção do INC informou o seguinte: o sistema, eventualmente, apresenta inconsistências, em razão disso "faz-se necessária a reinclusão de escalas o que ocasiona retrabalho" (peça 122, p. 29) ; e a conexão do SIREF não é classificada como ideal, pois o Instituto já ficou "mais de uma semana sem a coleta dedos dados" (peça 122, p. 29-30) .
Resposta do Instituto Nacional do Câncer José Alencar Gomes da Silva em 2020 (peça 124, p. 31-38) 
A direção do Inca, por meio do Despacho INCA/SEBENC/INCA/DIAP/INCA/COGEP/INCA/SAES/MS, de 18/11/2020, afirmou, em síntese, que: os servidores realizaram o cadastramento biométrico, sem necessidade de abertura de procedimentos administrativos disciplinares; as escalas dos colaboradores foram cadastradas e são atualizadas com frequência; os servidores utilizam exclusivamente o SIREF como controle de frequência; e a unidade possui 41 equipamentos biométricos (32 em funcionamento e nove reservas) . 
Em relação as deficiências do SIREF, a direção do Inca informou o seguinte: o sistema "não gera nenhum tipo de relatório e, desta forma, fica prejudicado o controle absoluto" das escalas (peça 124, p. 32) e do controle de frequência (peça 124, p. 33) ; e a conexão do SIREF não melhorou, sendo muito difícil o acesso ao sistema e as validações necessárias (peça 124, p. 33) .
Além dessas deficiências, o Instituto ainda elencou diversos outros problemas (peça 124, p. 33-34) , quais sejam:
Constantes dificuldades de migração das batidas para os espelhos;
Cálculo incorreto da jornada produzida e consequentemente de débitos e créditos;
Servidores com duplo vínculo, mesmo após as providencias estipuladas pelo Ministério da Saúde, permanecem tendo problemas com registros que migram para espelhos errados;
Dificuldade de reconhecimento das biometrias pela baixa qualidade do leitor das máquinas;
Contabilização equivocada dos plantões noturnos no último dia do mês;
Erros na contabilização de feriados e recesso ainda não regularizados; e
Erros do sistema que não permitem a homologação dos espelhos de ponto. (grifei) 
Resposta do Hospital Federal dos Servidores do Estado em 2020 (peça 126, p. 24-27) 
A direção do HFSE, por meio do Despacho HFSE/COGEP/HFSE/RJ/SEMS/SE/MS, de 18/11/2020, afirmou, em síntese, que: os servidores realizaram o cadastramento biométrico, exceto três colaboradores, que responderam a processos administrativos disciplinares (procedimentos concluídos) ; as escalas dos colaboradores foram cadastradas e são atualizadas pelas chefias imediatas; os servidores utilizam o SIREF, sendo o único meio de controle de frequência; e a unidade possui 23 equipamentos biométricos (oito em funcionamento, nove bloqueadas e seis aguardando manutenção) . 
Em relação aos problemas do SIREF, a direção do Hospital informou o sistema apresenta várias deficiências que não impedem o seu uso, "porém impossibilita uma gestão de controle efetivo"  (peça 126, p. 25) . Nessa resposta não foram descritas as referidas deficiências.
Resposta do Hospital Federal de Bonsucesso em 2020 (peça 134, p. 21-23) 
A direção do HFB, por meio do Despacho HFB/COGEP/HFB/RJ/SEMS/SE/MS, de 18/11/2020, afirmou, em síntese, que: os servidores realizaram o cadastramento biométrico, sem necessidade de abertura de procedimentos administrativos disciplinares; as escalas dos colaboradores foram cadastradas e os horários foram lançados; os servidores utilizam o SIREF como único meio de controle de frequência; e a unidade possui 29 equipamentos biométricos (sete em funcionamento e 22 bloqueados) . 
Em relação as dificuldades com o uso do sistema, apenas informou que muitos problemas não foram solucionados, "gerando um desgaste muito grande em toda força de trabalho" (peça 134, p. 22) . Ressalta-se que nessa resposta não foram descritos os problemas não resolvidos.
Resposta do Hospital Federal do Andaraí em 2020 (peça 137, p. 13-15) 
A direção do HFA, por meio do Ofício 786/2020/HFA/RJ/SEMS/SE/MS, de 8/12/2020, afirmou, em síntese, que: as escalas dos colaboradores foram cadastradas; todo o registro de assiduidade e pontualidade de todos os servidores é realizado no SIREF; e a unidade possui 17 equipamentos biométricos (seis em funcionamento, cinco bloqueados e seis aguardando manutenção) . 
Em relação as dificuldades com o uso do sistema, além de indicar problema de conexão com o SIREF, informou expressamente que não é possível o controle efetivo de assiduidade por parte da gestão (peça 137, p. 13-14) : "Entretanto, importa salientar que o sistema apresenta várias deficiências que não impedem seu uso, porém impossibilita uma gestão de controle efetivo".
Resposta do Hospital Federal Cardoso Fontes em 2020 (peça 138, p. 7-12) 
A direção do HFCF, por meio do Despacho HFCF/RJ/SEMS/SE/MS, de 27/11/2020, afirmou, em síntese, que: os servidores realizaram o cadastramento biométrico, sem necessidade de abertura de procedimentos administrativos disciplinares; todas as escalas foram lançadas no SIREF; e a unidade possui 13 equipamentos biométricos (nove em funcionamento, dois com defeito e dois desligados) . 
Em relação as dificuldades com o uso do sistema, apenas ratificou que os problemas já relacionados em 2017 (Memorando nº 412/2017/SEAPE/HFCF/MS/RJ - peça 22, p. 35-36) não foram sanados. Tais problemas foram os seguintes:
Problemas de leitura de digitais pelos relógios
Problemas de migração de dados para o sistema
Problemas de não computação de horas pelo sistema relativo às trocas de plantões emergenciais não lançadas
Problemas com o lançamento das escalas - escalas individualizadas para atender às necessidades de serviço inclusive com plantões de compensação o que inviabiliza a continuidade da mesma, tendo que ser relançada a cada mês
Problema de lentidão do sistema que para o lançamento de uma escala de servidor já levou 40 min para sua conclusão
A conexão de Internet do Hospital não suporta carregar o sistema
Problema de não visualização do espelho ponto por parte dos servidores
Problema de acesso ao sistema
As chefias não conseguem homologar os pontos de seus funcionários
Necessária distribuição de chefias informais para controle de ponto de servidores cuja lotação em setores com grande contingente como a Enfermagem
Análise das respostas
Inicialmente, é importante dimensionar o quantitativo de profissionais ativos das unidades de saúde contempladas pelo Acórdão 29/2017-TCU-Plenário, pois essa grandeza será útil para as análises a serem realizadas neste relatório e nos próximos monitoramentos.
Tais hospitais e institutos contam com um total de 15.905 colaboradores ativos (estatutários e contratados) , que devem realizar o controle de assiduidade e pontualidade no SIREF.
Cumpre destacar que esse valor foi apurado pela unidade técnica (quarta diretoria da Secretaria de Controle Externo da Saúde) , com base em consulta realizada no SIAPE, no mês de referência janeiro de 2021 (peça 140) .
Tabela 1 - Quantidade de colaboradores por unidade de saúde
	Nome da unidade de saúde
	Quantidade de colaboradores ativos

	Hospital Federal de Bonsucesso
	2.364

	Hospital Federal Servidores do Estado
	2.320

	Hospital Federal Cardoso Fontes
	1.675

	Hospital Federal do Andaraí
	1.491

	Hospital Federal da Lagoa
	962

	Hospital Federal de Ipanema
	917

	Instituto Nacional do Câncer
	3.089

	Instituto Nacional de Traumatologia e Ortopedia
	2.008

	Instituto Nacional Cardiologia
	1.079

	Total
	15.905

Fonte: SIAPE, obtidas na base de dados LabCor (peça 140) 
A magnitude desse total de funcionários corrobora a relevância das determinações exaradas no referido acórdão, considerando que a falta de um controle de frequência eletrônico, com mecanismos automáticos e gerenciais, enseja processos de trabalho desnecessários, manuais e demorados, consequentemente, aumenta a possibilidade de erros e falta de eficiência do serviço público de saúde em um momento crítico para a saúde da população (pandemia - SARS-CoV-2) .
Análise das respostas em relação ao subitem 9.4.1 do Acórdão 29/2017-TCU-Plenário
A situação identificada no relatório de fiscalização (peça 44, p. 18 do TC Processo 011.680/2016-4) , em julho de 2016, foi que o módulo escala não havia sido finalizado pelo Ministério da Saúde (módulo destinado ao registro de assiduidade dos profissionais de saúde plantonistas) , em razão disso o SIREF apresentava incongruências com a legislação vigente.
Nesse passo, o Plenário prolatou o mencionado acórdão, determinando ao Ministério da Saúde a conclusão do módulo escala do Sistema de Registro Eletrônico de Frequência no prazo de noventa dias.
Essa Pasta Ministerial foi devidamente notificada dessa deliberação e informou expressamente que o módulo escala estaria em "pleno funcionamento em até 2/10/2017", todavia esse citado "pleno funcionamento" não se efetivou na prática, conforme consta das respostas das unidades de saúde usuárias do SIREF ao longo desses últimos quatro anos (2017 a 2020) .
Desta forma, além da posição oficial dos jurisdicionados sobre o SIREF, nos anos de 2017, 2018 e 2019, histórico descrito neste relatório para contextualização das dificuldades já identificadas, as respostas oficializadas em 2020 ratificam alguns problemas e inconsistências que devem ser destacados para retratar corretamente a incompletude do módulo escala nos dias atuais, quais sejam: 
a direção do HFL afirmou que o sistema não reconhece (não atualiza automaticamente) as trocas de escalas, podendo levar até meses; e informou que nos plantões de 20 horas e de 24 horas, em feriado ou ponto facultativo, o sistema apresenta erro na entrada e saída do funcionário;
a direção do HFI esclareceu que existem erros na contagem de carga horária em plantões noturnos do fim do mês; no cálculo da carga horária nos pontos facultativos; nos registros de APH; na contagem de horas de crédito em caso de plantão noturno fora da escala; e na contagem dos dias de trabalho e folga em escalas contínuas;
a direção do INTO destacou que o sistema apresenta "erros primários, como o não reconhecimento de plantões virados" (início em um dia com término no próximo dia) ;
a direção do INC evidenciou que o sistema apresenta inconsistências, em razão disso "faz-se necessária a reinclusão de escalas";
a direção do Inca pontuou que o sistema contabiliza de maneira equivocada os plantões noturnos no último dia do mês e apresenta erro no processamento de feriados e recesso;
a direção do HFCF assinalou que existem problemas no sistema na troca de plantões emergências e no lançamento das escalas.
Acrescenta-se que as direções do HFA e HFSE afirmaram, peremptoriamente, que as deficiências do sistema não impedem seu uso, mas impossibilitam o controle efetivo de assiduidade por parte da gestão.
Por seu turno, o Ministério da Saúde declarou que os quatro módulos do SIREF (Escala, Plantão com Adicional por Plantão Hospitalar, "Reapropriação" e Banco de Compensação) foram implementados e estão em produção, todavia reconheceu também que há inconsistências no módulo escala, que não impedem o acompanhamento do registro eletrônico de ponto por parte das chefias (peça 133, p. 7) .
Vale destacar que, com base nas consultas do SIAPE (peça 140) , considerando somente alguns trabalhadores da área assistencial (médicos, enfermeiros e auxiliar de enfermagem) , o percentual de força de trabalho que necessita utilizar o módulo escala do SIREF em cada unidade de saúde é superior a 60%.
Ocorre que os hospitais e institutos contam com centenas e alguns com milhares de colaboradores, conforme já descrito na tabela anterior, sendo assim o acompanhamento manual por parte das chefias imediatas (formais e informais) do ponto eletrônico dos seus subordinados torna-se uma tarefa desarrazoada, considerando as inconsistências do SIREF, relacionadas pelos próprios jurisdicionados, e em face das atribuições assistencial diárias das chefias.
Cumpre ressaltar que o paciente deve ser prioridade para o profissional de saúde e o sistema deve existir para automatizar os controles e a gestão com ganho de tempo e eficiência, não para ser um encargo burocrático com obrigação de correção de erros recorrentes.
De fato, com base nas afirmações dos hospitais e dos institutos, o banco de dados existente da versão atual do SIREF caracteriza-se apenas com um repositório de horários de entradas e saídas suscetível a informações falsas e incompletas, sem muita utilidade para fins de controle de assiduidade e pontualidade, com também sem qualquer utilidade gerencial.
Não é razoável admitir que, após mais quatro anos da publicação do acórdão e após diversas diligências do TCU, os erros e as inconsistências do módulo escala não tenham sido resolvidos definitivamente, principalmente porque as direções dos hospitais e institutos sempre alertaram para os referidos problemas, fato que consubstancia erro grosseiro do responsável.
Sobre a razoabilidade dos atos apreciados pelo TCU, o voto condutor do Acórdão 1628/2018-TCU-Plenário, de relatoria do ministro Benjamin Zymler, foi didático, visto que relacionou a conduta irregular do administrador médio com o erro grosseiro:
Entendo, pois, que a conduta desse responsável foge do referencial do administrador médio utilizado pelo TCU para avaliar a razoabilidade dos atos submetidos a sua apreciação. Tratou-se, a meu ver, de erro grosseiro, que permite que os agentes respondam pessoalmente por seus atos, nos termos do art. 28 da Lei de Introdução às Normas do Direito Brasileiro (com redação dada pela Lei 13.655/2018) 
Outra questão que deve ser pontuada é a objetividade da análise de responsabilidades pelo descumprimento de determinação do TCU, considerando o caráter impositivo da deliberação. Desta forma, o monitoramento destina-se exclusivamente à aferição do cumprimento da determinação, conforme bem elucidado no excerto do voto condutor do Acórdão 645/2017-TCU-Plenário, da relatoria do Ministro Augusto Nardes:
Como bem pontuou o auditor da Serur, o juízo de responsabilidade em situações de descumprimento de diligência ou determinação do Tribunal deve se concentrar, de maneira objetiva, nas ações eventualmente tomadas pelos agentes públicos encarregados da efetivação do comando impositivo. Não há espaço, nessa circunstância, para se reabrir o debate acerca da questão de fundo, ante a sua possibilidade de mutação somente pelo uso adequado da via recursal, e não em curso processual destinado exclusivamente à aferição do cumprimento à determinação emanada desta Corte. (grifei) 
Cumpre mencionar que as determinações do TCU são dirigidas aos órgãos jurisdicionados e não aos dirigentes, em razão disso os futuros gestores são responsáveis pelo seu cumprimento após assumirem o cargo público, haja vista que devem inteirar-se das deliberações expedidas pelo Tribunal afetas a sua área de atuação, conforme já pacificado na jurisprudência desta Corte de Contas.
O enunciado da jurisprudência selecionada relativa ao Acórdão 2854/2009-TCU-Segunda Câmara, da relatoria do Ministro André de Carvalho é preciso em relação a esse assunto.
As determinações do TCU são dirigidas à entidade, e não à pessoa dos dirigentes, de forma que essas deliberações devem ser também observadas pelos futuros gestores, sob pena de aplicação de multa fundada no art. 58, VII, da Lei 8.443/1992. (grifei) 
Por oportuno, observa-se que a deliberação em tela fez referência ao prazo estabelecido para cumprimento da determinação constante no subitem 9.4.1 (90 dias) e o jurisdicionado foi notificado do Acórdão 29/2017-TCU-Plenário no mês de fevereiro de 2017 (peças 63 e 76 do TC Processo 011.680/2016-4) , consequentemente, todos os gestores que, a partir de fevereiro de 2017, permaneceram no cargo por três meses ou mais deveriam ser responsabilizados pelo descumprimento desse acórdão, em homenagem ao princípio da razoabilidade, pois dessa forma, além de respeitar os exatos termos da deliberação plenária, se excluiria do rol de responsáveis substitutos eventuais e os administradores interinos, sem tempo suficiente, em tese, para providenciar a conclusão do módulo escala do Sistema de Registro Eletrônico de Frequência (SIREF) .
A cronologia dos gestores que ocuparam o cargo de Secretário Executivo do Ministério da Saúde, a partir da notificação do referido acórdão, foi a seguinte: Sr. Antônio Carlos Figueiredo Nardi (CPF XXX.827.348-XX) , Secretário Executivo do Ministério da Saúde, no período de 23/5/2016 a 5/4/2018; Sr. Adeilson Loureiro Cavalcante (CPF XXX.974.314-XX) , Secretário Executivo do Ministério da Saúde, no período de 5/4/2018 a 31/12/2018; Sr. João Gabardo dos Reis (CPF XXX.127.490-XX) , Secretário Executivo do Ministério da Saúde, no período de 2/1/2019 a 29/4/2020; Sr. Eduardo Pazuello (CPF XXX.125.037-XX) , Secretário Executivo do Ministério da Saúde, no período de 29/4/2020 a 4/6/2020; Sr. Antônio Élcio Franco Filho (CPF XXX.519.268-XX) , Secretário Executivo do Ministério da Saúde, no período de 4/6/2020 até 26/3/2021; e Rodrigo Otávio Moreira da Cruz (CPF XXX.497.421-XX) , no período de 30/3/2021 até a presente data.
Vale repisar que o descumprimento de determinação por parte do jurisdicionado pode ensejar a aplicação de multa. Sobre esse tema, o voto condutor do Acórdão 4622/2015-TCU-Primeira Câmara, da relatoria do Ministro Bruno Dantas, é categórico:
A não observância das determinações proferidas sempre recebeu da jurisprudência desta Casa séria reprimenda, especialmente quando não se revela justificativa plausível. No presente caso, o fato torna-se ainda mais notável em razão de as notificações remetidas pela unidade técnica expressamente alertarem sobre a possibilidade de aplicação de multa no caso de não atendimento das determinações constantes do acórdão prolatado.
A presença desse alerta, além de conferir gravidade ao descumprimento, tem o condão de tornar desnecessária a audiência dos responsáveis antes que esse Tribunal venha a deliberar pela aplicação da penalidade cabível, nos termos do art. 268, § 3º, do Regimento Interno do TCU. 
Reputo, diante dos fatos trazidos à apreciação, presentes os requisitos a justificar, desde já, a censura por este Tribunal, na forma de sanção pecuniária, à conduta da dirigente da UFRR pelo não atendimento da determinação ora emanada.  
Ocorre que, no período de 2017 a 2021, houve diversas transições no comando da pasta ministerial, com a passagem de seis ministros (Ricardo Barros, Gilberto Occhi, Luiz Henrique Mandetta, Nelson Teich, Eduardo Pazuello e Marcelo Antônio Cartaxo Queiroga Lopes) , inclusive existiu a formação de um novo governo em razão de impeachment de Presidente da República, assim como ações emergenciais para controlar a pandemia de SARS-CoV-2, de modo que se avalia como mais adequada, neste momento, fixar prazo para o cumprimento do subitem 9.4.1 do Acórdão 29/2017-TCU-Plenário, com alerta sobre a possibilidade de imposição de multa.
Nesse sentido, cumpre registrar que recentemente o Ministro Relator, Bruno Dantas, em outro processo (TC Processo 027.334/2016-3) com as mesmas características, isto é, processo de monitoramento da área da saúde com "elevada rotatividade" dos responsáveis e determinação "pendente há diversos anos", proferiu o voto condutor do Acórdão 932/2021-TCU-Plenário, nos seguintes termos:
Vale também considerar o risco de desincentivo que essa medida, adotada de forma ampla e genérica (todos os gestores que ficaram ao menos 6 meses) acarretaria, em um ambiente cuja gestão é naturalmente complexa e que, ao que se verifica, possui elevada rotatividade.
Assim, deixo de multar os responsáveis. Em contrapartida, fixo o prazo de 60 (sessenta) dias para o cumprimento da decisão, tendo em vista que está pendente desde 2016. Na mesma medida, os responsáveis devem ser alertados sobre a possibilidade de imposição de multa por este Tribunal, sem audiência prévia, caso a determinação não seja cumprida. (grifei) 
Para arremate, tendo em vista que a proposta de encaminhamento será no sentido da fixação de prazo para o cumprimento da deliberação, indicando que um ciclo de análises e de conclusões sobre o assunto foi consumado, inclusive com comparação de respostas de diversas gestões no período de 2017 a 2020, será proposta a autuação do novo processo de monitoramento, com objetivo de possibilitar um novo ciclo de verificação da determinação ora monitorada, em que pese a vedação de monitoramento em processo distinto do original, nos termos do art. 4º, §3, inciso IV, Portaria-Segecex TCU nº 9, de 14 de maio de 2020, alterado pela Portaria-Segecex TCU nº 12, de 5 de agosto de 2020.
Em linha de sintonia com esse encaminhamento, acrescenta-se que há, com data posterior a referida portaria da Segecex, precedentes em relação à autuação de um novo processo de monitoramento para verificar o cumprimento de parte de uma deliberação do TCU, por exemplo, Acórdão 2816/2020-TCU-Plenário, da relatoria do Ministro André Luiz de Carvalho, apreciado na sessão de 21/10/2020.
Análise das respostas em relação ao subitem 9.4.2 do Acórdão 29/2017-TCU-Plenário
O relatório de fiscalização concluiu não era possível identificar o número exato de usuários que não realizavam o registro eletrônico de frequência, visto que o SIREF não emitia relatórios consolidadores (peça 44, p. 32 do TC Processo 011.680/2016-4) .
No mesmo documento da unidade técnica (peça 44, p. 18 do TC Processo 011.680/2016-4) , ficou evidente que não existia no SIREF a funcionalidade para homologar a folha de ponto no final do mês.
Com base nessas situações irregulares identificadas no monitoramento, o Plenário determinou (subitem 9.4.2) ao Ministério da Saúde a resolução dessas deficiências no sistema, com objetivo de possibilitar a operacionalização automática do sistema, a consulta dos dados registrados e o controle de assiduidade e pontualidade dos trabalhadores da saúde.
Na primeira resposta do Ministério da Saúde de 2017 (Nota Explicativa, peça 21, p. 98-107) , não foram tratadas especificamente as deficiências da falta de geração de relatório consolidador e de ausência da funcionalidade homologação da folha de ponto, mas, na segunda resposta da pasta ministerial (peça 80, p. 5) , existe informação que o processo de homologação dos espelhos de ponto foi iniciado em outubro de 2018. 
Sobre o relatório consolidador do SIREF, tal ministério apenas fez referência ao "relatório do espelho de ponto do servidor", sem apresentar qualquer informação a respeito da possibilidade do SIREF disponibilizar dados agregados e gerenciais, conforme consta do Despacho COAPE/CGESP/SAA/SE/MS (peça 80, p. 3-6) .
Antes de abordar as respostas apresentadas ao TCU em 2020 sobre o tema, faz-se necessário elucidar o significado de "relatório consolidador" e "funcionalidade de homologação da folha de ponto".
Relatório consolidador representa uma agregação de dados dos registros do SIREF com um objetivo específico, por exemplo, quantidade de colaboradores que trabalham no regime de escala, quantidade de servidores que utilizam ou não o sistema de registro eletrônico de frequência, a quantidade de horários lançados no SIREF etc.
Desta forma, fica claro que o relatório consolidador é uma ferramenta de consulta gerencial, fundamental para racionalizar o procedimento de controle de assiduidade, para produção de informações de forma sistematizada e para a transparência dos dados, inclusive para os órgãos de controle, nos termos art. 2°, § 3º da Portaria GM/MS 587, de 22/5/2015, que definiu as regras do controle eletrônico de frequência dos trabalhadores lotados e em exercício nos órgãos do Ministério da Saúde.
A funcionalidade de homologação da folha de ponto representa a automação do registro eletrônico de frequência, pois esse mecanismo verifica se o espelho possui pendências; verifica se o espelho do mês anterior foi homologado; recupera o banco de horas do mês anterior; recupera o crédito e o débito do mês atual; verifica se há pendências de bancos de hora anteriores; calcula o débito do mês anterior ou débito do mês atual; calcula o banco de compensação; e cria o banco de horas do mês atual, conforme indicado pelo perito judicial (peça 79, p. 12) .
Desta forma, além da posição oficial dos jurisdicionados sobre SIREF, nos anos de 2017, 2018 e 2019, histórico descrito no início deste relatório para contextualização ao longo do tempo as deficiências do SIREF, as respostas oficializadas em 2020 ratificam o descumprimento da determinação do subitem 9.4.2 do Acórdão 29/2017-TCU-Plenário da seguinte forma:
o Ministério da Saúde sublinhou que ainda há inconsistências nas funcionalidades de homologação de ponto e na geração de relatório;
o HFL registrou que o sistema não fornece relatórios consolidadores e apresenta erro na funcionalidade homologação;
o HFI informou que o sistema não conta com relatórios para agilidade do serviço e apresenta erro na contagem de horas, fato que impede a homologação;
o Inca esclareceu que o sistema "não gera nenhum tipo de relatório" e que erros no SIREF não permitem a homologação dos espelhos de ponto;
o HFCF comunicou que as chefias não conseguem homologar os pontos de seus funcionários;
As direções do HFA e HFSE afirmaram, expressamente, que as deficiências do sistema não impedem seu uso, mas impossibilitam o controle efetivo de assiduidade por parte da gestão.
Como já foi descrito o processo de homologação dos espelhos de ponto foi iniciado em outubro de 2018, mesmo o TCU tendo prolatado o acórdão em tela em janeiro de 2017. Verifica-se, assim, que não é razoável que as inconsistências permaneçam até hoje impedindo o processamento automatizado dos pontos eletrônicos dos colaboradores. Após mais de quatro anos do acórdão e dois anos do início do processo de homologação essa questão ainda não foi solucionada pelos responsáveis.
Segundo informado pelos próprios jurisdicionados, no momento atual, existem erros que impedem a homologação do registro de frequência e assiduidade dos trabalhadores dos hospitais e institutos, situação que caracteriza erro grosseiro, em face da homologação representar sistemática fundamental para utilização do SIREF como ferramenta efetiva.
O sistema como está enseja retrabalho das chefias, possibilita erros no controle de frequência, podendo resultar prejuízo para a atividade assistencial, que deve ser prioridade dessas instituições, principalmente em época de pandemia.
Não bastasse esse descumprimento, o responsável também não providenciou, até a presente data, que o sistema disponibilize para os gestores e para os órgãos de controle relatórios consolidadores. A falta dessa funcionalidade somada ao erro na homologação dos pontos eletrônicos dos colaboradores pode trazer consequências nocivas à Administração, qual seja, descontrole da gestão de pessoal.
Frente à jurisprudência do TCU, a analise relativa ao subitem 9.4.1 do Acórdão 29/2017-TCU-Plenário já apresentou os entendimentos do Tribunal sobre razoabilidade, erro grosseiro, descumprimento de determinação, juízo de responsabilidade de maneira objetiva, destinatários das deliberações do TCU e fixação de prazo, por questão de coerência e objetividade esses pontos não serão novamente fundamentados, visto que os argumentos utilizados, no item anterior deste relatório, são suficiente e totalmente compatíveis.   
Diante desses fatos, considerando o não atendimento injustificado à determinação expedida por esta Corte, dentro do prazo estipulado, verificado em processo de monitoramento, será proposta a fixação de prazo para o cumprimento do subitem 9.4.2 do Acórdão 29/2017-TCU-Plenário, com alerta sobre a possibilidade de imposição de multa.
Análise das respostas em relação ao subitem 9.4.3 do Acórdão 29/2017-TCU-Plenário
O relatório de fiscalização sublinhou que a Coordenação-Geral de pessoas do Ministério da Saúde havia admitido, por meio de Nota Técnica de 23/11/2015, que, para a concluir a implantação do controle eletrônico, "seria necessário um levantamento da situação atual da infraestrutura de Tecnologia da Informação das unidades hospitalares" (peça 44, p. 18 do TC Processo 011.680/2016-4) .
Nesses termos, o subitem 9.4.3 do Acórdão 29/2017-TCU-Plenário determinou à pasta ministerial a realização de levantamento da situação dessa infraestrutura, procedendo à imediata adequação da velocidade de rede no caso de necessidade.
Em 2017, foi realizada análise detalhada de performance dos links dos hospitais federais na rede INFOSUS, para identificar anomalias com impacto na transmissão de dados coletados do sistema SIREF. Tal trabalho concluiu que os links não atingem a máxima capacidade disponível, "ficando as médias de utilização em valores que não afetariam a coleta de dados do SIREF" (peça 98, p. 65-70 do TC Processo 011.680/2016-4) .
O Despacho COAPE/CGESP/SAA/SE/MS (peça 133, p. 15-18) , de 14/11/2018, informou o seguinte sobre o aumento da velocidade da internet e sobre as visitas técnicas realizadas, entre 2016 e 2018, pela Área de Tecnologia da Informação do Ministério da Saúde:
Com objetivo de observar a infraestrutura de rede, equipamentos inerentes ao funcionamento do ponto eletrônico, velocidade da internet, bem como sanar eventuais dúvidas recorrentes, foram realizadas 4 (quatro) visitas técnicas entre 2016 e 2018, envolvendo a Área de Tecnologia da Informação, Administradores do SIREF e direção dos Hospitais Federais e Institutos. É importante ressaltar que estas visitas resultaram no aumento da velocidade da internet, melhorando assim o tráfego de informações. (grifei) 
Em 2018, foram executados testes de conectividade dos relógios de ponto, assim como foi gerado relatório sobre a utilização dos links dos hospitais e institutos (peça 69, p. 33-92) . Esse trabalho demonstrou novamente que a capacidade disponível da rede das instituições de saúde é superior à utilização do sistema.
O Despacho CGIE/DATASUS/SE/MS (peça 133, p. 65-67) , de 24/11/2020, esclareceu recentemente o seguinte sobre a capacidade disponível dos links: 
No documento anexado aos autos (0017769372) , encontram-se os gráficos que apresentam o tráfego em Mbps dos circuitos de acesso à internet dos Hospitais Federais e dos Institutos Nacionais localizados no Rio de Janeiro, cuja medição foi realizada no período de 25/10/2020 a 23/11/2020. 
Ao proceder-se a análise dessas informações, pode-se concluir que aquelas Unidades de Saúde estão com os serviços de conexão normalizados e atendendo às suas necessidades, cabendo ressaltar que, durante o período analisado, o consumo observado ficou abaixo da capacidade disponível dos links. (grifei) 
Desta forma, com relação ao subitem 9.4.3 do Acórdão 29/2017-TCU-Plenário, em face dos levantamentos executados pelo Ministério da Saúde ao longo dos anos, do aumento da velocidade da internet efetuado, assim como dos laudos técnicos produzidos pelo Departamento de Informática do SUS, verifica-se que a determinação foi cumprida pelo jurisdicionado.
Todavia, cumpre destacar que considerar a determinação cumprida não significa que o TCU está atestando a suficiência e a efetividade da capacidade dos links disponíveis para o SIREF, uma vez que o Tribunal, em sede de monitoramento, apenas avalia de forma objetiva os exatos termos do acórdão, sem abordar as questões discricionárias a cargo do gestor.
Análise das respostas em relação ao subitem 9.4.4 do Acórdão 29/2017-TCU-Plenário
O relatório de fiscalização constatou que o número de equipamentos biométricos em funcionamento nas unidades federais de saúde era reduzido em relação aos relógios de ponto inicialmente encaminhados pelo Ministério da Saúde, fato causado por falta de procedimento padronizado pelo Ministério para a manutenção (preventiva e/ou corretiva) dos equipamentos biométricos (peça 44, p. 21-23 do TC Processo 011.680/2016-4) . 
Nesse contexto, o subitem 9.4.4 do Acórdão 29/2017-TCU-Plenário determinou à pasta ministerial: o levantamento da quantidade de equipamentos biométricos em funcionamento; e os reparos necessários.
Em maio de 2017, o Ministério da Saúde, por meio da Nota Explicativa 01/2017/CGESP/SAA/SE-MS (peça 21, p. 105) , esclareceu que as manutenções posteriores dos relógios de ponto ainda seriam licitadas:
Quanto às manutenções posteriores (preventivas e/ou corretivas) dos equipamentos a serem realizadas, foi elaborado um Termo de Referência (TR) , o qual está em andamento para posterior licitação de compra de equipamentos novos e a manutenção preventiva e corretiva desses equipamentos biométricos de ponto eletrônico. (grifei) 
Após mais de um ano, especificamente em novembro de 2018, o Departamento de Informática do SUS apresentou laudo técnico com o resumo dos testes de todos os equipamentos biométricos em uso nos hospitais federais, inclusive indicando o quantitativo de equipamentos que deveriam passar por manutenção (peça 69, p. 81) , mas a pasta ministerial não apresentou informações sobre os equipamentos existentes (em uso e em manutenção) nos institutos federais, como também não definiu como seriam realizadas as manutenções preventivas e corretivas, conforme determinado no subitem 9.4.4 do Acórdão 29/2017-TCU-Plenário.
Tabela 2 - Resumo dos testes dos relógios de ponto em 2018
 (relógios ativos x equipamento biométrico com necessidade de manutenção) 
	Hospital
	Relógio Ativo
	Relógio com Necessidade de Manutenção
	Total

	HFSE
	10
	13
	23

	HFB
	10
	19
	29

	HFI
	5
	2
	7

	HFL
	8
	13
	21

	HFCF
	8
	4
	12

	HFA
	13
	8
	21

	Total
	54
	59
	113

Fonte: Laudo Técnico do DATASUS (peça 69, p. 81) 
Diante destes fatos de descumprimento de determinação, a unidade técnica, em novembro de 2020, encaminhou diligência à Secretaria Executiva do Ministério da Saúde (peça 89, p. 5 e peças 92 e 113) , com o objetivo de verificar as providencias adotadas relativas aos reparos dos os equipamentos biométricos, nos seguintes termos:
a.3) justificativas para o não reparo imediato dos equipamentos biométricos defeituosos determinado no subitem 9.4.4 do Acórdão 29/2017-TCU-Plenário, uma vez realizado o levantamento exposto na Nota Explicativa 1/2017/CGESP/SAA/SE/MS, sem data, bem como informe, apresentando documentos probatórios, os resultados do procedimento licitatório de compra de equipamentos novos e manutenção preventiva e corretiva desses equipamentos biométricos de ponto eletrônico, cujo termo de referência estava sendo elaborado, conforme consta da referida nota explicativa. (grifei) 
O Ministério da Saúde, em novembro de 2020 (peça 133) , apresentou a sua resposta ao Tribunal em relação a outros itens da referida diligência, entretanto não prestou qualquer esclarecimento sobre os assuntos abordados na determinação constante do subitem 9.4.4 do Acórdão 29/2017-TCU-Plenário, ou seja, descumpriu o acórdão (subitem 9.4.4) e a diligência (item a.3) .
Os hospitais federais e institutos, localizados no Rio de Janeiro e ligados ao Ministério da Saúde, também receberam diligência do TCU, em novembro de 2020, nos seguintes termos:
informar a situação e quantidade dos equipamentos biométricos registrados em seu patrimônio, detalhando, se for o caso, a quantidade de aparelhos em reserva e defeituosos, bem como as providências adotadas para o reparo; (grifei) 
Em resumo, as respostas apresentadas pelas unidades de saúde sobre esse assunto foram: a direção do HFI esclareceu que o problema da manutenção dos equipamentos biométricos persiste (sem contrato firmado - último processo 33408.486358/2017-41 sem definição) ; a direção do INTO informou que as unidades estão aguardando o Ministério da Saúde realizar a contratação para a manutenção dos equipamentos biométricos; e as direções dos hospitais e institutos indicaram os quantitativos dos equipamentos, conforme segue.
Tabela 3 - Situação dos equipamentos biométricos em 2020 x Número de funcionários em janeiro de 2021
	Instituição
	Equipamentos Ativos (A) 
	Manutenção
	Reserva
	Número de funcionários (B) 
	 (B/A) 

	HFL
	7
	14
	-
	962
	137

	HFI
	5
	4
		917
	183

	INTO
	15
	4
	2
	2.008
	134

	INC
	6
	3
	1
	1.079
	180

	Inca
	32
	-
	9
	3.089
	97

	HFSE
	8
	15
	-
	2.320
	290

	HFB
	7
	22
	-
	2.364
	338

	HFA
	6
	11
	-
	1.491
	249

	HFCF
	9
	2
	2
	1.675
	186

	TOTAL
	95
	75
	14
	15.905
	167

Obs.: os quatro equipamentos biométricos em manutenção do HFI foram apreendidos pela Polícia Federal, pois existe suspeita de vandalismo.
Fonte: Respostas dos hospitais e institutos (peça 115, p. 5-9; peça 116, p. 12-19; peça 120, p. 39-47; peça 124, p. 31-38; peça 124, p. 33-34; peça 126, p. 24-27; peça 134, p. 21-23; peça 137, p. 13-15; peça 138, p. 7-12) 
Vale destacar que o número reduzido de equipamentos biométricos ativos nas unidades de saúde, exceto no Inca, dificulta o registro eletrônico, considerando que a leitura das digitais é fundamental para o registro de assiduidade e pontualidade no SIREF.
Constata-se também que o número de equipamentos biométricos em uso em 2020 no HFSE, no HFB e no HFA é desarrazoado em relação ao número de colaboradores lotados e ativos nesses hospitais, circunstância que pode está gerando filas desnecessárias e contraproducentes de colaboradores nos horários de maior fluxo (entrada e saída) , como também pode representar uma evidência de utilização indevida do SIREF (burla ao dever de controle de assiduidade e pontualidade) , levando em conta a dificuldade de leitura das biometrias pelos relógios de ponto (necessidade de diversas tentativas) , relatada pela direção de algumas unidades de saúde.
Verifica-se ainda que o número de equipamentos biométricos em manutenção em 2020 (75 relógios de ponto) é desproporcional em relação ao número de equipamentos ativos no mesmo ano (95 relógios de ponto) , situação agravada pela indefinição no processo de manutenção preventiva e corretiva.
Sobre o quantitativo de aparelhos suficiente para o quantitativo de servidores, o perito judicial afirmou que (peça 79, p. 8) :
R: Para que seja possível responder a este questionamento será necessária uma consultoria para avaliar esta necessidade, portanto não será possível a resposta desta pergunta. Cabe a MS avaliar esta necessidade por se tratar de uma questão de gestão administrativa e RH do MS. (grifei) 
Portanto, a falta de definição de como serão realizadas as manutenções dos equipamentos biométricos do SIREF, após quatro anos da publicação do acórdão e diversas diligências do TCU sem resposta, configura erro grosseiro do gestor, que pode resultar em perdas incalculáveis para a eficiência da área assistencial das unidades de saúde. 
Frente à jurisprudência do TCU, a analise relativa ao subitem 9.4.1 do Acórdão 29/2017-TCU-Plenário já apresentou os entendimentos do Tribunal sobre razoabilidade, erro grosseiro, descumprimento de determinação, descumprimento de diligência, juízo de responsabilidade de maneira objetiva, destinatários das deliberações do TCU e fixação de prazo, por questão de coerência e objetividade esses pontos não serão novamente fundamentados, visto que os argumentos utilizados, no referido item deste relatório, são suficiente e totalmente compatíveis.   
Diante desses fatos, considerando o não atendimento injustificado à determinação expedida por esta Corte, dentro do prazo estipulado, verificado em processo de monitoramento, será proposta a fixação de prazo para o cumprimento do subitem 9.4.4 do Acórdão 29/2017-TCU-Plenário, com alerta sobre a possibilidade de imposição de multa.
Análise da resposta em relação ao item 9.5 do Acórdão 29/2017-TCU-Plenário
Foi determinado ao Ministério da Saúde que encaminhasse ao TCU, no prazo de trinta dias, plano de ação para implementação: do módulo escala; do relatório consolidador; da funcionalidade de homologação da folha de ponto; do levantamento da situação da infraestrutura de Tecnologia da Informação; do levantamento da quantidade de equipamentos biométricos; e dos reparos dos equipamentos biométricos, com definição da manutenção preventiva e corretiva.
O jurisdicionado foi notificado do Acórdão 29/2017-TCU-Plenário no mês de fevereiro de 2017 (peças 63 e 76 do TC Processo 011.680/2016-4) . Essa pasta ministerial encaminhou ao TCU a Nota Explicativa 01/2017/CGESP/SAA/SE-MS, em 12/5/2017, que definiu as medidas a serem adotadas e os respectivos prazos de execução (peça 21, p. 102-107) , entretanto sem informar os nomes, CPF e caragos dos responsáveis pelo desenvolvimento das ações.
Cumpre esclarecer que o responsável pelas ações identificadas na referida Nota Explicativa 01, representante da Coordenação-Geral de Pessoas, foi indicado em outro documento juntado aos autos (peça 21, p. 120) . Os outros responsáveis, representantes do DATASUS, da Secretaria de Assistência à Saúde e do Departamento de Gestão Hospitalar, não foram informados ao Tribunal.
Em que pese várias ações descritas na Nota Explicativa 01/2017 não terem logrado do devido êxito até a presente data (módulo escala, relatório consolidador, funcionalidade homologação e definição da sistemática de manutenção dos equipamentos biométricos) e apesar de vários responsáveis pelo plano de ação não terem sido indicados oficialmente, o fato é que o plano de ação foi formalmente apresentado ao TCU, mesmo que incompleto e intempestivo, consequentemente, considera-se a determinação cumprida.
Tal entendimento tem a finalidade de evitar qualquer tipo de incongruência na proposta de encaminhamento, visto que no encaminhamento deste relatório irá constar a fixação de prazo de sessenta dias para o cumprimento dos subitens 9.4.1, 9.4.2 e 9.4.4 do acórdão, ou seja, não caberia solicitar ou avaliar novamente o planejamento do jurisdicionado sobre o assunto. 
Desta foram, considera-se a determinação contida no item 9.5 do Acórdão 29/2017-TCU-Plenário cumprida, em homenagem aos princípios da economia processual e da racionalidade administrativa.
Análise da resposta em relação ao subitem 9.6.1 do Acórdão 29/2017-TCU-Plenário
O relatório de fiscalização constatou que nenhum dos hospitais e institutos do Rio de Janeiro havia cadastrado 100% das imagens digitais dos dedos dos servidores sob a sua responsabilidade (peça 44, p. 23 do TC Processo 011.680/2016-4) .
Com base nessa situação encontrada, o subitem 9.6.1 do Acórdão 29/2017-TCU-Plenário determinou que, no prazo de trinta dias, os hospitais e institutos finalizassem o cadastramento dos elementos biométricos de todos os servidores lotados na unidade, bem como mantivessem atualizado tal cadastro.
Na primeira resposta do então DGH (peça 22, p. 4-5) , no ano de 2017, e na sua segunda resposta (peça 57, p. 2-9) , em novembro de 2018, foram informados com detalhes os números do cadastramento dos elementos biométricos dos hospitais e institutos federais. Nesses documentos ficou evidente a maioria dos servidores efetivos e temporários já havia realizado o devido cadastramento, mas ainda restavam algumas pendências no cadastramento, principalmente dos trabalhadores com contratos temporários.
Nesse contexto, a unidade técnica, em novembro de 2020, encaminhou diligência aos hospitais e institutos (peça 89, p. 5 e peças 93-101) , com o objetivo de atualizar os esclarecimentos já apresentados ao longo dos anos, assim como com a finalidade de verificar as providencias adotadas relativas ao cadastramento biométrico dos colaboradores.
Os jurisdicionados informaram que todos os elementos biométricos estão cadastrados no SIREF. Todavia, considerando que esse é um processo dinâmico, com constante renovação do quadro de recursos humanos (contratações e vacâncias) e em face da falta da funcionalidade do relatório consolidador no sistema, não é possível evidenciar documentalmente a regularidade de tal situação. Dessa forma, verifica-se que a determinação está em cumprimento.
Análise da resposta em relação ao subitem 9.6.2 do Acórdão 29/2017-TCU-Plenário
O relatório de fiscalização constatou que as chefias imediatas de alguns setores das unidades de saúde não encaminhavam para as suas respectivas unidades de gestão de pessoas a totalidade dos horários e escalas dos servidores para fins de lançamento no SIREF (peça 44, p. 26 do TC Processo 011.680/2016-4) .
Com base nessa situação encontrada, o subitem 9.6.2 do Acórdão 29/2017-TCU-Plenário determinou que, no prazo de trinta dias, as chefias imediatas encaminhassem essas informações (horários e escalas) para a unidade de recursos humanos, inclusive com as atualizações ocorridas.
Na primeira resposta do antigo DGH (peça 22, p. 4-5) , no ano de 2017, e na sua segunda resposta (peça 57, p. 2-9) , em novembro de 2018, foram informados com detalhes os números de chefias imediatas que encaminharam as escalas e horários dos servidores e contratados à unidade de gestão de pessoas. No documento de 2018, ficou evidente que a maioria dos dados foram repassados nos termos do acórdão, contudo ainda restavam pendências no Hospital Federal da Lagoa.
Nesse contexto, a unidade técnica, em novembro de 2020, encaminhou diligência aos hospitais e institutos (peça 89, p. 5 e peças 93-101) , com o objetivo de atualizar os esclarecimentos já apresentados ao longo dos anos, assim como com a finalidade de verificar as providencias adotadas relativas ao lançamento dos horários e escalas.
Em apertada síntese, os jurisdicionados informaram que os horários e escalas estão sendo lançados no SIREF. 
Todavia, considerando que esse é um processo dinâmico, com constante renovação do quadro de recursos humanos (contratações e vacâncias) e em face da falta da funcionalidade do relatório consolidador no sistema, não é possível evidenciar documentalmente a regularidade de tal situação. Dessa forma, verifica-se que a determinação está em cumprimento.
Análise da resposta em relação ao subitem 9.6.3 do Acórdão 29/2017-TCU-Plenário
O relatório de fiscalização identificou que uma das causas do número reduzido de relógios de ponto em funcionamento foi a omissão dos gestores dos hospitais e dos institutos federais no controle e guarda dos equipamentos biométricos (peça 44, p. 22 do TC Processo 011.680/2016-4) .
Com base nessa situação encontrada, o subitem 9.6.3 do Acórdão 29/2017-TCU-Plenário determinou que, no prazo de trinta dias, a adoção de medidas efetivas no sentido da proteção dos equipamentos, de modo a impedir danos.
Na primeira resposta do então DGH (peça 22, p. 4-5) , no ano de 2017, e na sua segunda resposta (peça 57, p. 2-9) , em novembro de 2018, foram informados com detalhes as medidas de controle e guarda dos equipamentos, por exemplo:
HFA - Foram disponibilizados seguranças para cada um dos pontos estratégicos onde se encontra equipamento biométrico
HFB - Os relógios estão sendo monitorados por câmeras de vigilância e guardadas pelos vigilantes patrimoniais.
HFCF - Fixação junto aos relógios biométricos de aviso contra vandalismo e de conscientização; disponibilização de um segurança patrimonial na proximidade dos relógios; elaboração de processo para licitação de câmeras de vigilância, para monitoramento dos relógios. Processo SIPAR 33407.001112/2015-59 de contratação de serviços de Câmeras de Vigilância Eletrônica.
HFI - Os equipamentos biométricos do hospital estão instalados na entrada do hospital, onde possui guarda patrimonial 24h por dia.
HFL - Foi colocado um posto de vigilância em frente aos marcadores biométricos para garantir a não depredação.
HFSE - Instalação de câmeras nos locais onde estão instalados os relógios biométricos; designado 1 guarda patrimonial para ficar junto a cada ponto em que algum relógio de ponto esteja instalado, 24 horas por dia; instalação de iluminação extra para que as câmeras e os guardas patrimoniais possam melhor monitorar os equipamentos; foi feito pela Direção Geral um trabalho de conscientização no intuito de mitigar o vandalismo aos relógios de ponto.
INC - Nos locais instalados os equipamentos existem câmeras e vigilância patrimonial.
INCA - Todos os equipamentos deste Instituto estão instalados próximos a câmeras de segurança ou em locais onde há vigilantes.
INTO - Desde o início os equipamentos foram instalados dentro do alcance de câmeras de segurança e/ou postos de vigilância
Desta forma, com relação ao subitem 9.6.3 do Acórdão 29/2017-TCU-Plenário, em face das medidas adotadas, verifica-se que a determinação foi cumprida pelo jurisdicionado.
Todavia, cumpre destacar que considerar a determinação cumprida não significa que o TCU está atestando a suficiência e a efetividade das medidas de proteção, uma vez que o Tribunal, em sede de monitoramento, apenas avalia de forma objetiva os exatos termos do acórdão, sem abordar as questões discricionárias a cargo do gestor.
Análise da resposta em relação ao item 9.7 do Acórdão 29/2017-TCU-Plenário
O relatório de fiscalização constatou que, no Inca, no HFB e no INC, os horários dos servidores efetivos e temporários não foram lançados no SIREF (peça 44, p. 28 do TC Processo 011.680/2016-4) .
Vale elucidar que se caracteriza como horário a jornada de trabalho regular, a qual é exercida durante oito horas diárias, com direito a repouso noturno e a feriados.
Com base nessa situação encontrada, o item 9.7 do Acórdão 29/2017-TCU-Plenário determinou que, no prazo de trinta dias, tal lançamento dos horários fosse efetuado, inclusive com as atualizações devidas.
Na primeira resposta do antigo DGH (peça 22, p. 4-5) , no ano de 2017, e na sua segunda resposta (peça 57, p. 2-9) , em novembro de 2018, foram informados com detalhes as medidas de inserção dos horários no SIREF, por exemplo:
HFB - informa que está sendo providenciado o lançamento dos horários dos diaristas, ainda que com dificuldades relatadas no anexo. De acordo com as previsões, pretendem estar com todos os horários lançados até o dia 19 do corrente mês.
INC - todos os horários de diaristas, ou seja, os horários padrões estão registrados no SIREF.
Inca - informamos que os servidores que laboram sob regime diarista, tem seu horário inserido no sistema SIREF.
Esta unidade técnica, em novembro de 2020, encaminhou diligência ao hospital e aos institutos (peça 89, p. 5 e peças 94, 96 e 101) , com o objetivo de atualizar os esclarecimentos já apresentados ao longo dos anos, assim como com a finalidade de verificar as providencias adotadas relativas ao lançamento dos horários.
Em apertada síntese, os jurisdicionados informaram que os horários já estão lançados no SIREF (peça 122, p. 28-30, peça 124, p. 31-38, peça 134, p. 21-23) . 
Todavia, considerando que esse é um processo dinâmico, com constante renovação do quadro de recursos humanos (contratações e vacâncias) e em face da falta da funcionalidade do relatório consolidador no sistema, não é possível evidenciar documentalmente a regularidade de tal situação. Dessa forma, verifica-se que a determinação está em cumprimento.
Análise da resposta em relação ao item 9.8 do Acórdão 29/2017-TCU-Plenário
O relatório de fiscalização constatou que a inserção parcial das escalas no SIREF pelos hospitais e institutos federais era justificada pela incompletude do modulo escala do referido sistema (peça 44, p. 30 do TC Processo 011.680/2016-4) .
Cumpre esclarecer que o trabalho em regime de escala (fixa ou variável) compreende o tempo colocado à disposição do empregador independente do dia (útil ou não útil) e do horário (manhã, tarde e noite) . As escalas variáveis são os períodos de trabalho que sofrem alteração com uma determinada periodicidade (semanal, mensal etc.) e representam aproximadamente 30% do pessoal da área assistencial. Essa circunstância exige da gestão a execução de novos lançamentos de escalas conforme a variação ocorre.
Com base nessa situação encontrada, o item 9.8 do Acórdão 29/2017-TCU-Plenário determinou que, no prazo de trinta dias, a partir da entrada em operação do módulo escala a ser finalizado pelo Ministério da Saúde, os jurisdicionados lançassem todas as escalas dos servidores efetivos ou temporários no SIREF.
Na primeira resposta do então DGH (peça 22, p. 4-5) , no ano de 2017, e na sua segunda resposta (peça 57, p. 2-9) , em novembro de 2018, foram informados com detalhes as medidas de inserção das escalas no SIREF, por exemplo:
HFA - O lançamento das escalas está sendo concluído. Contudo, relatam dificuldades descritas no Memorando HFA anexo. Prazo para resolução: 04/06/2017
HFB - O lançamento das escalas está sendo providenciado, ainda que com as dificuldades relatadas no anexo. De acordo com as previsões pretendem estar com todos os horários lançados até o dia 19 do corrente mês.
HFCF - O lançamento das escalas está sendo providenciado, embora relatos de dificuldades no sistema, conforme Memorando HFCF anexo. As escalas que tem regras fixas já estão 100% cadastradas no SIREF. As escalas variáveis, que são modificados mensalmente e são aproximadamente 30%, são cadastradas mensalmente. O prazo para lançamento das mesmas é de 15 dias, podendo ser prorrogado, conforme mencionado no anexo.
HFI - O cadastro das escalas dos servidores eletivos foi concluído em sua totalidade. Contudo, relatam dificuldades descritas no Memorando HFI anexo. O cadastro das escalas dos contratados temporários está sendo implementado no sistema, considerando as dificuldades descritas no Memorando HFI anexo. Prazo para cadastramento das escalas dos contratados temporários: 31/05/2017.
HFL - O lançamento das escalas está sendo concluído. Contudo, relatam dificuldades descritas no Memorando HFL anexo. Apesar das dificuldades encontradas, informar poder lançar todas as escalas dentro do mês de competência, isto é, em 30 (trinta) dias.
HFSE - As escalas estão sendo cadastradas no SIREF, contudo apresentam problemas conforme relatados no Memorando HFSE anexo. Prazo estimado para inclusão das escalas padronizadas de 60 dias, a contar de 09/05/2017.
INC - Informam que retomaram as inclusões e reinclusões dos registros das escalas, conforme justificativa e considerações apresentadas no Memorando no anexo. Prazo de conclusão em 25/05/2017.
Inca - As escalas estão sendo cadastradas no SIREF, contudo apresentam problemas conforme constam no Memorando INCA anexo. Prazo de 120 (cento e vinte) dias para terminar as questões relativas à finalização do lançamento das escalas.
INTO - Após a correção das UORGS no SIAPE, com prazo de finalização previsto para 10/05/2017, serão realizadas as atualizações que restaram pendentes nas escalas até 17/05/2017. Outras considerações referentes ao cadastramento de escala no SIREF constam no Despacho INTO anexo.
Esta unidade técnica, em novembro de 2020, encaminhou diligência ao hospital e aos institutos (peça 89, p. 5 e peças 93-101) , com o objetivo de atualizar os esclarecimentos já apresentados ao longo dos anos, assim como com a finalidade de verificar as providencias adotadas relativas ao lançamento das escalas.
Em resumo, os jurisdicionados informaram que as escalas já estão lançadas no SIREF (peça 115, p. 5-9; peça 116, p. 12-19; peça 120, p. 39-47; peça 122, p. 28-30; peça 124, p. 31-38; peça 126, p. 24-27; peça 134, p. 21-23; peça 137, p. 13-15; e peça 138, p. 7-12) , todavia ainda relataram muitas inconsistências no sistema ligadas a esse assunto. 
Considerando que esse é um processo dinâmico, com diversas variações das escalas e com constante renovação do quadro de recursos humanos (contratações e vacâncias) , verifica-se que, em face da incompletude do módulo escala e da falta da funcionalidade do relatório consolidador no sistema, não é possível evidenciar documentalmente a regularidade de tal situação. Dessa forma, conclui-se que a determinação está em cumprimento.
Análise da resposta em relação ao item 9.9 do Acórdão 29/2017-TCU-Plenário
O relatório de fiscalização constatou que em nenhuma unidade hospitalar ou instituto do Ministério da Saúde no Rio de Janeiro estava ocorrendo o registro eletrônico de frequência de todos os servidores (peça 44, p. 31 do TC Processo 011.680/2016-4) .
Na época, os problemas de infraestrutura de Tecnologia da Informação e Comunicação dos jurisdicionados, bem como o número reduzido de equipamentos biométricos (relógios de ponto) em funcionamento nas unidades dificultavam a utilização plena do SIREF.
Com base nessa situação encontrada, o item 9.9 do Acórdão 29/2017-TCU-Plenário determinou que, tão logo o Ministério da Saúde finalize os reparos porventura necessários nos equipamentos biométricos das unidades, os jurisdicionados exigissem de todos os colaboradores a utilização do ponto eletrônico (SIREF) .
Na primeira resposta do DGH (peça 22, p. 11) , no ano de 2017, foi informado que: 
" (...) a contar de 1º de abril de 2017, todos os servidores em exercício nas Unidades Hospitalares e Institutos do Ministério da Saúde no Rio de janeiro, deverão proceder ao registro eletrônico de sua frequência, em cumprimento aos deveres impostos aos servidores o Artigo 116, da Lei 8.112/1990."
Na segunda resposta do antigo DGH (peça 57, p. 5) , em novembro de 2018, foi evidenciado que apenas 6% de todos os colaboradores dos hospitais e institutos federais ainda não usavam o SIREF, em razão da falta de cadastramento biométrico de alguns servidores temporários.
Esta unidade técnica, em novembro de 2020, encaminhou diligência ao hospital e aos institutos (peça 89, p. 5 e peças 93-101) , com o objetivo de atualizar os esclarecimentos já apresentados ao longo dos anos, assim como com a finalidade de verificar as providencias adotadas relativas à utilização efetiva do SIREF, nos termos dos subitens 9.9.2 e 9.9.3 do acórdão.
Em resumo, os jurisdicionados informaram que os colaboradores utilizam exclusivamente o SIREF para o controle de assiduidade e frequência (peça 115, p. 5-9; peça 116, p. 12-19; peça 120, p. 39-47; peça 122, p. 28-30; peça 124, p. 31-38; peça 126, p. 24-27; peça 134, p. 21-23; peça 137, p. 13-15; e peça 138, p. 7-12) , todavia ainda relataram muitas inconsistências no sistema. 
A direção do Hospital Federal dos Servidores do Estado, por exemplo, afirmou que as várias deficiências que não impedem o uso do SIREF, "porém impossibilita uma gestão de controle efetivo"  (peça 126, p. 25) 
Cumpre destacar que o controle de assiduidade e pontualidade dos colaboradores das unidades de saúde em tempo real possibilitaria a transparência dos gastos públicos, consequentemente, facilitaria a aferição da efetividade dos recursos humanos à disposição da sociedade, especialmente em época de grande demanda pelos serviços médicos, como é o caso da pandemia - SARS-CoV-2.
Em face da falta da funcionalidade de relatório consolidador no sistema, não é possível evidenciar documentalmente a regularidade da utilização do SIREF por todos os colaboradores das unidades de saúde (aproximadamente 16.000 trabalhadores) . Dessa forma, conclui-se que a determinação está em cumprimento.
Análise da resposta em relação ao item 9.10 do Acórdão 29/2017-TCU-Plenário
O item 9.10 do Acórdão 29/2017-TCU-Plenário determinou ao extinto Departamento de Gestão Hospitalar que coordenasse a implementação do SIREF nos hospitais federais do Rio de Janeiro.
A primeira resposta do antigo DGH (peça 22, p. 4-5) , no ano de 2017, e a sua segunda resposta (peça 57, p. 2-9) , em novembro de 2018, demonstraram que o extinto órgão estava coordenando a referida implementação, por meio da expedição de diversos memorandos com orientações sobre o SIREF, da realização de diversas reuniões e da consolidação de dados dos jurisdicionados.
Todavia esse processo de coordenação foi descontinuado por uma sucessão de delegações de competências. Em relação às atribuições dos órgãos ao longo do tempo, deve-se destacar que o Diretor de Programa do Gabinete do Ministro foi o responsável pelas atribuições do antigo DGH/RJ no período de 13/06/2019 a 19/6/2020, mediante consta na Portaria 769 de 13/6/2019 e na Portaria 1.413 de 28/6/2019, que foram revogadas no ano de 2020 pela Portaria 1.590 de 19/6/2020 e Portaria 536 de 2/7/2020.
Cumpre sublinhar que o próprio Ministério da Saúde, conforme despacho do Núcleo de Gestão de Hospitais Federais de 20/9/2019 (peça 172, p. 2 do TC Processo 016.757/2019-0) , declarou a inviabilidade de gestão do Diretor de Programa do Gabinete do Ministro nos hospitais federais do Rio de Janeiro: 
Desta forma, a proposta de delegação de atribuições à figura do ocupante do cargo de Diretor de Programa do Gabinete do Ministro, sem o aparato estrutural (recursos humanos, divisões técnicas e assessorias para o desempenho de atividades administravas e assistenciais, tais como licitação, financeiro, monitoramento, regulação, gestão de pessoas, controle processual, assessoramento, infraestrutura, etc.) e com limitação de poderes (art. 13 Lei nº 9.784/99) inviabiliza a atividade de gestão necessária junto aos Hospitais Federais do Rio de Janeiro e demais estruturas federais. (grifei) 
Vale lembrar também que referida falta de estrutura e capacidade operacional do Diretor de Programa do Gabinete do Ministro já foi constatada pelo TCU, desconformidade que inclusive foi objeto de deliberação por parte dessa Corte de Contas (Acórdão 389/2020-TCU-Plenário, da relatoria do Ministro Augusto Nardes) , conforme segue:
1.6.1.2. em vista da competência prevista nos arts. 22 e 23, inciso IV, do Anexo I do Decreto 9.795/2019 e do alerta registrado pelo Diretor de Programa do Gabinete do Ministro/MS no Despacho SEI/MS 11336907, a transferência da atribuição de coordenar o grupo de trabalho criado pela PortariaSAS/MS 809/2015 da esfera do extinto DGH-RJ para o rol de competências daquele administrador, conforme estabelecido na Portaria-SAES/MS 769/2019, pode acarretar violação ao princípio da segregação das funções, bem como inviabilizar a atividade de gestão necessária junto aos hospitais federais situados no Rio de Janeiro e demais estruturas federais; (grifei) 
Nesse contexto, após a data de 2/7/2020, as competências do extinto DGH/RJ foram delegadas à Superintendência Estadual do Ministério da Saúde no Rio de Janeiro, por meio da Portaria 536 de 2/7/2020, confirmada pelo Decreto 9.795/2019, alterado pelo Decreto 10.477, de 27 de agosto de 2020, que estabelece: 
Art. 14-A.  À Superintendência Estadual do Ministério da Saúde no Rio de Janeiro compete: 
 (...) 
VI - coordenar as atividades relacionadas à administração de pessoal e ao desenvolvimento de pessoas, em consonância com as diretrizes do Ministério; 
A unidade técnica diante dessas mudanças ocorridas na estrutura administrativa do Ministério da Saúde no Rio de Janeiro, em novembro de 2020, encaminhou diligência à Superintendência Estadual do Ministério da Saúde (peça 102) , com o objetivo de atualizar os esclarecimentos já apresentados ao longo dos anos pelo DGH, assim como com a finalidade de verificar as novas providencias adotadas para coordenar a implantação do SIREF, nos termos do item 9.10 do acórdão.
A SEMS apenas encaminhou as respostas dos hospitais e institutos federais (peça 128, p. 3-4 e peça 137, p. 5) , sem fazer por escrito qualquer consolidação, análise e crítica dos conteúdos dessas respostas em relação aos termos do Acórdão 29/2017-TCU-Plenário.
Todavia, considerando que SEMS providenciou as respostas dos jurisdicionados sobre os pontos tratados no Acórdão 29/2017-TCU-Plenário e tendo em vista a implementação parcial do SIREF, é possível concluir que a determinação está em cumprimento.
CONCLUSÃO
O TCU, com base no Decreto 1.867/1996 e na Portaria-MS 2.571/2012 (revogada pela Portaria-MS 587/2015) determinou ao Ministério da Saúde que informasse, no prazo de 180 dias, as providências adotadas para concluir a implantação do controle eletrônico de ponto no âmbito de suas unidades, nos exatos termos do item 9.2 do Acórdão 2324/2013-TCU-Plenário, da relatoria da Ministra Ana Arraes (item 3 deste relatório) .
No primeiro monitoramento (peça 103 do TC Processo 016.092/2014-7) , esta Egrégia Corte de Contas exarou o Acórdão 1874/2015-TCU-Plenário, da relatoria da Ministra Ana Arraes, no qual o subitem 9.2 fixou o prazo de 31/12/2015 para que o Ministério da Saúde finalizasse os procedimentos administrativos e iniciasse a utilização do controle eletrônico de ponto em suas unidades (item 4 deste relatório) .
No segundo monitoramento (peça 44 do TC Processo 011.680/2016-4) , o TCU prolatou o Acórdão 29/2017-TCU-Plenário, da relatoria do Ministro Vital do Rêgo, no qual foram realizadas diversas determinações ao Ministério da Saúde, às instituições de saúde (hospitais e institutos) no Rio de Janeiro vinculadas à esta pasta ministerial e ao então Departamento de Gestão Hospitalar (item 5 deste relatório) .
Dessa forma, este é o terceiro monitoramento, executado com base nas respostas das diligências efetuadas, para verifica o cumprimento das determinações do item 9.4 ao item 9.10 do Acórdão 29/2017-TCU-Plenário (itens 7 e 12 deste relatório) .
Mesmo com relevante decurso de tempo para que as medidas fossem implementadas pelos gestores (2017-2021) , foi apurado que a determinação constante do subitem 9.4.1 do Acórdão 29/2017-TCU-Plenário não foi cumprida (conclusão do módulo escala do Sistema de Registro Eletrônico de Frequência) , fato que ensejará, proposta de fixação de prazo para o cumprimento do mencionado subitem, inclusive com alerta sobre a possibilidade de imposição de multa (itens 90 e 91 deste relatório) .
Foi constatado ainda que a deliberação relativa ao subitem 9.4.2 do Acórdão 29/2017-TCU-Plenário também não foi cumprida, visto que não foram resolvidas as deficiências verificadas no SIREF, a exemplo da impossibilidade da geração de relatório consolidador para consulta e controle, bem como da inexistência de funcionalidade para homologar a folha de ponto no final do mês, fato que ensejará, proposta de fixação de prazo para o cumprimento do mencionado subitem, inclusive com alerta sobre a possibilidade de imposição de multa (item 110 deste relatório) .
Sobre o subitem 9.4.3 do Acórdão 29/2017-TCU-Plenário, ficou comprovado que o Ministério da Saúde realizou o levantamento da situação da infraestrutura de Tecnologia da Informação e Comunicação dos hospitais e institutos e procedeu o aumento da velocidade de rede nessas unidades. Desta forma, não será realizada nenhuma proposta de encaminhamento a respeito desse assunto e considera-se a determinação cumprida (item 117 deste relatório) .
Quanto ao subitem 9.4.4 do Acórdão 29/2017-TCU-Plenário, contatou-se, após aproximadamente quatro anos da deliberação do TCU, que o processo de manutenção dos equipamentos biométricos do SIREF está indefinido, demonstrando o descumprimento da determinação, fato motivador para proposta de fixação de prazo para o cumprimento do mencionado subitem, inclusive com alerta sobre a possibilidade de imposição de multa (item 133 deste relatório) .
Em relação ao item 9.5 do Acórdão 29/2017-TCU-Plenário, considerou-se, com base nos princípios da economia processual e da racionalidade administrativa, a determinação cumprida, apesar do plano de ação ter sido entregue incompleto e fora do prazo. Tal entendimento tem a finalidade de evitar qualquer tipo de incongruência na proposta de encaminhamento, visto que no encaminhamento deste relatório já consta fixação de prazo de sessenta dias para o cumprimento dos subitens 9.4.1, 9.4.2 e 9.4.4 do acórdão, ou seja, não caberia solicitar ou avaliar novamente o planejamento do jurisdicionado sobre o assunto (item 139 deste relatório) .
Cumpre destacar que os hospitais e institutos federais informaram que as determinações do Acórdão 29/2017-TCU-Plenário (subitens 9.6.1; 9.6.2 e itens 9.7; 9.8 e 9.9) foram observadas. Todavia, considerando que o processo de implementação do SIREF é dinâmico, com constante renovação do quadro de recursos humanos (contratações e vacâncias) e em face da falta da funcionalidade do relatório consolidador no sistema, não é possível evidenciar documentalmente a regularidade da utilização do sistema. Dessa forma, verifica-se que as determinações estão em cumprimento (itens 144, 150, 162 e 169 deste relatório) .
Sobre o subitem 9.6.3 do Acórdão 29/2017-TCU-Plenário, ficou comprovado que o Ministério da Saúde adotou medidas no sentido do controle e guarda dos equipamentos biométricos. Desta forma, não será realizada nenhuma proposta de encaminhamento a respeito desse assunto e considera-se a determinação cumprida (item 154 deste relatório) .
Quanto ao item 9.10 do Acórdão 29/2017-TCU-Plenário, considerando que SEMS providenciou as respostas dos jurisdicionados sobre os pontos tratados no Acórdão 29/2017-TCU-Plenário e tendo em vista a implementação parcial do SIREF, é possível concluir que a determinação está em cumprimento (item 188 deste relatório) .
Por fim, acrescenta-se que será proposto a restituição dos presentes autos para a SecexSaúde, com objetivo de apensar esse monitoramento a um novo processo de monitoramento a ser autuado, que tratará especificamente do cumprimento dos subitens 9.4.1, 9.4.2, 9.4.4, 9.6.1 e 9.6.2 e itens 9.7, 9.8, 9.9 e 9.10 do Acórdão 29/2017-TCU-Plenário, em que pese a vedação de monitoramento em processo distinto do original, nos termos do art. 4º, §3, inciso IV, Portaria-Segecex nº 9, de 14 de maio de 2020, com redação dada pela Portaria-Segecex nº 12, de 5 de agosto de 2020. Tal autuação se mostra necessária para iniciar um novo ciclo de verificação das determinações já monitoradas, conforme precedente encontrado no Acórdão 2816/2020-TCU-Plenário, da relatoria do Ministro André Luiz de Carvalho (itens 92 e 93 deste relatório) .
	Grau de implementação das deliberações - Secretaria Executiva do Ministério da Saúde

	Deliberação
	Cumprida ou Implementada
	Em cumprimento ou Em implementação
	Parcialmente cumprida ou Parcialmente implementada
	Não cumprida ou Não implementada
	Não aplicável

	Subitem 9.4.1 do Ac. 29/2017-TCU-Plenário
				X
	
	Subitem 9.4.2 do Ac. 29/2017-TCU-Plenário
				X
	
	Subitem 9.4.3 do Ac. 29/2017-TCU-Plenário
	X
				
	Subitem 9.4.4 do Ac. 29/2017-TCU-Plenário
				X
	
	Item 9.5 do Ac. 29/2017-TCU-Plenário
	X
				
	Quantidade
	2
			3
	
	Percentual
	40%
			60%
	
	Grau de implementação das deliberações - Superintendência Estadual do Ministério da Saúde no RJ

	Deliberação
	Cumprida ou Implementada
	Em cumprimento ou Em implementação
	Parcialmente cumprida ou Parcialmente implementada
	Não cumprida ou Não implementada
	Não aplicável

	Item 9.10 do Acórdão 29/2017-TCU-Plenário
		X
			
	Quantidade
		1
			
	Percentual
		100%
			
	Grau de implementação das deliberações
Hospital Federal da Lagoa 
Hospital Federal de Ipanema 
Hospital Federal Servidores do Estado
Hospital Federal do Andaraí 
Hospital Federal Cardoso Fontes 
Instituto Nacional de Traumatologia e Ortopedia Jamil Haddad

	Deliberação
	Cumprida ou Implementada
	Em cumprimento ou Em implementação
	Parcialmente cumprida ou Parcialmente implementada
	Não cumprida ou Não implementada
	Não aplicável

	Subitem 9.6.1 do Ac. 29/2017-TCU-Plenário
		X
			
	Subitem 9.6.2 do Ac. 29/2017-TCU-Plenário
		X
			
	Subitem 9.6.3 do Ac. 29/2017-TCU-Plenário
	X
				
	Subitem 9.4.3 do Ac. 29/2017-TCU-Plenário
	X
				
	Item 9.7 do Acórdão 29/2017-TCU-Plenário
					X

	Item 9.8 do Acórdão 29/2017-TCU-Plenário
		X
			
	Item 9.9 do Acórdão 29/2017-TCU-Plenário
		X
			
	Quantidade
	2
	4
			1

	Percentual
	29%
	57%
			14%

	Grau de implementação das deliberações
Hospital Federal de Bonsucesso
Instituto Nacional de Cardiologia
Instituto Nacional do Câncer José Alencar Gomes da Silva

	Deliberação
	Cumprida ou Implementada
	Em cumprimento ou Em implementação
	Parcialmente cumprida ou Parcialmente implementada
	Não cumprida ou Não implementada
	Não aplicável

	Subitem 9.6.1 do Ac. 29/2017-TCU-Plenário
		X
			
	Subitem 9.6.2 do Ac. 29/2017-TCU-Plenário
		X
			
	Subitem 9.6.3 do Ac. 29/2017-TCU-Plenário
	X
				
	Subitem 9.4.3 do Ac. 29/2017-TCU-Plenário
	X
				
	Item 9.7 do Acórdão 29/2017-TCU-Plenário
		X 
			
	Item 9.8 do Acórdão 29/2017-TCU-Plenário
		X
			
	Item 9.9 do Acórdão 29/2017-TCU-Plenário
		X
			
	Quantidade
	2
	5
			
	Percentual
	29%
	71%
			
PROPOSTA DE ENCAMINHAMENTO
Ante o exposto, submetem-se os autos à consideração superior, para posterior encaminhamento à Exmo Sr. Ministro Relator Vital do Rêgo, propondo a este Tribunal:
considerar cumprida as determinações constantes do subitens 9.4.3, 9.6.3 e do item 9.5 do Acórdão 29/2017-TCU-Plenário  (itens 117, 138 e 154 deste relatório) ;
considerar em cumprimento as determinações constantes dos subitens 9.6.1; 9.6.2 e itens 9.7; 9.8, 9.9 e 9.10 do Acórdão 29/2017-TCU-Plenário  (itens 144, 150, 162, 169 e 188 deste relatório) ;
considerar não cumpridas as determinações constante subitens  9.4.1, 9.4.2 e 9.4.4 do Acórdão 29/2017-TCU-Plenário  (itens 91, 106, 108 e 131 deste relatório) ;
fixar novo prazo de sessenta dias para o completo atendimento dos subitem 9.4.1 do Acórdão 29/2017-TCU-Plenário (item 90 deste Relatório) , pela Secretaria Executiva do Ministério da Saúde, esclarecendo que:
I.a)  a mera implantação de um sistema de controle eletrônico de ponto no âmbito dos hospitais e institutos federais localizados no Rio de Janeiro, sem a finalização dos procedimentos necessário à conclusão do módulo escala do Sistema de Registro Eletrônico de Frequência - SIREF, módulo fundamental para o registro de assiduidade e pontualidade principalmente da área assistencial, consubstancia descumprimento da mencionada decisão plenária, o que foi evidenciado por esta Corte de Contas com base nas respostas dos jurisdicionados;
I.b)  o descumprimento, no prazo fixado, de decisão desta Corte, salvo motivo justificado, poderá ensejar a aplicação de multa fundamentada no §1º do art. 58 da Lei 8.443/1992, c/c o inciso VII do art. 268 do Regimento Interno do TCU, a qual prescinde de prévia audiência, nos termos do § 3º do mencionado art. 268;
 fixar novo prazo de sessenta dias para o completo atendimento dos subitem 9.4.2 do Acórdão 29/2017-TCU-Plenário (item 110 deste Relatório) , pela Secretaria Executiva do Ministério da Saúde, esclarecendo que:
I.c)  a mera implantação de um sistema de controle eletrônico de ponto no âmbito dos hospitais e institutos federais localizados no Rio de Janeiro, sem a finalização dos procedimentos necessário à resolução de deficiências verificadas no SIREF, a exemplo da impossibilidade da geração de relatório consolidador e da inexistência de funcionalidade para homologar a folha de ponto no final do mês, mecanismos de processamento de dados fundamentais, respectivamente, para consultas gerenciais e para automação do registro de frequência, consubstancia descumprimento da mencionada decisão plenária, o que foi evidenciado por esta Corte de Contas com base nas respostas dos jurisdicionados;
I.d)  o descumprimento, no prazo fixado, de decisão desta Corte, salvo motivo justificado, poderá ensejar a aplicação de multa fundamentada no §1º do art. 58 da Lei 8.443/1992, c/c o inciso VII do art. 268 do Regimento Interno do TCU, a qual prescinde de prévia audiência, nos termos do § 3º do mencionado art. 268;
 fixar novo prazo de sessenta dias para o completo atendimento dos subitem 9.4.4 do Acórdão 29/2017-TCU-Plenário (item 133 deste Relatório) , pela Secretaria Executiva do Ministério da Saúde, esclarecendo que:
I.e)  a mera implantação de um sistema de controle eletrônico de ponto no âmbito dos hospitais e institutos federais localizados no Rio de Janeiro, sem a finalização dos procedimentos necessário à realização dos reparos que se mostram necessários e sem a definição de como serão realizadas as manutenções posteriores (preventivas e/ou corretivas) dos equipamentos, consubstancia descumprimento da mencionada decisão plenária, o que foi evidenciado por esta Corte de Contas com base nas respostas dos jurisdicionados;
I.f)  o descumprimento, no prazo fixado, de decisão desta Corte, salvo motivo justificado, poderá ensejar a aplicação de multa fundamentada no §1º do art. 58 da Lei 8.443/1992, c/c o inciso VII do art. 268 do Regimento Interno do TCU, a qual prescinde de prévia audiência, nos termos do § 3º do mencionado art. 268; e
restituir os autos à SecexSaúde para o prosseguimento do monitoramento, com a autuação do novo processo de monitoramento sobre o cumprimento dos subitens 9.4.1, 9.4.2, 9.4.4, 9.6.1 e 9.6.2 e itens 9.7, 9.8, 9.9 e 9.10 do Acórdão 29/2017-TCU-Plenário, promovendo o apensamento definitivo do presente TC Processo 006.468/2017-9 ao novo processo de monitoramento.
É o relatório.

não há

Não atuou.

MONITORAMENTO DE DETERMINAÇÕES EXARADAS NO ACÓRDÃO 29/2017-TCU-PLENÁRIO. IMPLEMENTAÇÃO DO SISTEMA DE CONTROLE DE PONTO ELETRÔNICO NAS UNIDADES HOSPITLARES FEDERAIS DO RIO DE JANEIRO. CUMPRIMENTO DOS SUBITENS 9.4.3, 9.6.3 e 9.5. NÃO CUMPRIMENTO DOS SUBITENS 9.4.1, 9.4.2 E 9.4.4. NOVAS DETERMINAÇÕES.

MONITORAMENTO (MON)

Secretaria de Controle Externo da Saúde (SecexSaúde).

Em apreciação, monitoramento do Acórdão 29/2017-TCU-Plenário, de minha relatoria, que deliberou sobre ação de controle com objetivo de verificar o cumprimento das determinações contidas nos itens 9.4 a 9.10 do mencionado acórdão, que tratou do processo de implantação do sistema de controle de ponto eletrônico nas unidades hospitalares federais no Rio de Janeiro.
Em 2013, o TCU realizou auditoria com o objetivo de verificar a regularidade e a economicidade das despesas realizadas a título de Adicional por Plantão Hospitalar (APH) em doze unidades hospitalares federais situadas no Estado do Rio de Janeiro (TC Processo 004.159/2016-6) .
Entre os principais achados dessa fiscalização (Acórdão 2324/2013-TCU-Plenário, Relatora Ministra Ana Arraes) , foram registrados controles de frequência frágeis e realização de plantões por servidores com dois ou mais vínculos empregatícios públicos, que atingem ou ultrapassam a carga horária de sessenta horas semanais. Na oportunidade, foi determinado ao Ministério da Saúde que informasse as providências adotadas para conclusão da implantação do controle eletrônico de ponto no âmbito daquele órgão e suas unidades, em atendimento ao Decreto 1.867/1996 e à Portaria-MS 2.571/2012 (item 9.2 do Acórdão 2324/2013-TCU-Plenário) . 
Por ocasião do primeiro monitoramento (TC Processo 016.092/2014-7, Acórdão 1874/2015-TCU-Plenário, Relatora Ministra Ana Arraes) , as deliberações foram consideradas atendidas de forma satisfatória, à exceção da implantação do controle eletrônico de ponto, que, segundo o Ministério da Saúde, teria sido em razão de dificuldades técnicas, a exemplo da integração do novo sistema com a base de dados de sistemas administrativos e do gerenciamento de escalas. Assim, foi fixado prazo para que o Ministério finalizasse os procedimentos administrativos e iniciasse a utilização do controle eletrônico de ponto em suas unidades (item 9.2 do Acórdão 1874/2015-TCU-Plenário) .
Na apreciação do segundo monitoramento (TC Processo 011.680/2016-4, Acórdão 29/2017-TCU-Plenário) , foram expedidas diversas determinações ao Ministério da Saúde, às instituições federais de saúde no Rio de Janeiro vinculadas à essa pasta ministerial e ao então Departamento de Gestão Hospitalar, com o propósito de viabilizar a implantação do sistema de controle de ponto eletrônico, conforme transcrito no relatório precedente, que sintetizo, em relação ao Sistema de Registro Eletrônico de Frequência (Siref) : conclusão do módulo escala; resolução de deficiências na geração de relatório consolidador e da funcionalidade de homologação da folha de ponto; levantamento da situação da infraestrutura de tecnologia da informação necessária; levantamento da quantidade de equipamentos biométricos; cadastramento de todas as biometrias dos funcionários dos hospitais e institutos; lançamento no sistema de todos os horários e escalas dos servidores efetivos e temporários; e utilização exclusiva do sistema para o registro de assiduidade e pontualidade, após a conclusão do lançamento de todas as escalas.
Registro que, após essa deliberação acerca do segundo monitoramento, por meio do Acórdão 453/2017-TCU-Plenário, a multa aplicada aos Secretários de Atenção à Saúde do Ministério da Saúde foi tornada insubsistente e o prazo para cumprimento da determinação foi prorrogado por mais trinta dias. 
Neste momento, tratamos do terceiro monitoramento, autuado para verificar o cumprimento das determinações remanescentes, quais sejam, os itens 9.4 a 9.10 do Acórdão 29/2017-TCU-Plenário.
Conforme descrito pela unidade instrutora, o monitoramento foi realizado a partir de análises em diferentes momentos:
2.1. Em agosto de 2018, constatou-se que os prazos determinados no Acórdão 29/2017-TCU-Plenário não foram cumpridos pela Secretaria Executiva do MS e pelas unidades de saúde. Assim, buscou-se diligenciar a atualização das respostas das unidades jurisdicionadas de maio de 2017 e, posteriormente, providenciar inspeção in loco, a fim de que não restassem dúvidas sobre o cumprimento ou não das determinações, em homenagem ao princípio da verdade material (peça 24) . 
2.2. Em maio de 2019, a segunda análise apresentou proposta de encaminhamento para realização de inspeção nos hospitais e instituto federais indicados no Acórdão 29/2017-TCU-Plenário, tendo em vista a oportunidade de confrontar as informações já obtidas, por meio das diligências, com os fatos concretos, obter documentos atualizados e confirmar o efetivo cumprimento das determinações, com base na observação direta dos procedimentos implementados e na inspeção física dos registro lançados no Siref (peça 85) .
2.3. Em outubro de 2020, no contexto mundial da pandemia Covid-19, diante da inviabilidade de verificação in loco em ambientes hospitalares, foi apresentada nova proposta de diligência para reatualização dos elementos já trazidos aos autos pelos jurisdicionados (peça 89) . 
2.4. Em junho de 2021 (peça 141) , a unidade técnica constatou o cumprimento das determinações constantes dos subitens 9.4.3, 9.6.3 e do item 9.5 do Acórdão 29/2017-TCU-Plenário, e em cumprimento as determinações constantes dos subitens 9.6.1; 9.6.2 e itens 9.7; 9.8, 9.9 e 9.10 da mesma decisão.
O Ministério da Saúde demonstrou a realização de levantamento da situação da infraestrutura de Tecnologia da Informação e Comunicação dos hospitais e institutos e procedeu o aumento da velocidade de rede nessas unidades, bem como adotou medidas no sentido do controle e guarda dos equipamentos biométricos. 
Em relação à finalização do cadastramento dos elementos biométricos de todos os servidores efetivos ou temporários lotados na unidade, bem como sua manutenção atualizada, e o encaminhamento por parte das chefias imediatas à unidade de gestão de pessoas, das escalas e horários de todos os servidores, com atualização em caso de alteração, a SecexSaúde ponderou que o processo de implementação do Siref é dinâmico, com constante renovação do quadro de recursos humanos (contratações e vacâncias) e, em face da falta da funcionalidade do relatório consolidador no sistema, não é possível evidenciar documentalmente a regularidade da utilização do sistema, restando a determinação em cumprimento.
Nesse mesmo sentido, as ações indicadas pelo Instituto Nacional de Cardiologia, Hospital Federal de Bonsucesso, Instituto Nacional de Câncer José Alencar Gomes da Silva, Hospital Federal do Andaraí, Hospital Federal Cardoso Fontes, Hospital Federal da Lagoa, Hospital Federal de Ipanema, Hospital Federal dos Servidores do Estado e Instituto Nacional de Traumatologia e Ortopedia Jamil Haddad, também apontaram para as determinações estarem em cumprimento.
Entretanto, foi constatado que, mesmo após relevante decurso de tempo para que as medidas fossem implementadas (2017-2021) , as determinações referentes à conclusão do módulo escala do Sistema de Registro Eletrônico de Frequência e às deficiências verificadas no Siref, a exemplo da impossibilidade da geração de relatório consolidador para consulta e controle e da inexistência de funcionalidade para homologar a folha de ponto no final do mês, respectivamente subitens 9.4.1, 9.4.2 do Acórdão 29/2017-TCU-Plenário, não foram cumpridas. A falta de definição do processo de manutenção dos equipamentos biométricos do Siref também demonstrou o não cumprimento do item 9.4.4 do Acórdão 29/2017-TCU-Plenário.
Para esses itens considerados não cumpridos, a SecexSaúde propôs a fixação de novo prazo para o completo atendimento, inclusive com alerta sobre a possibilidade de imposição de multa. Ao final, a unidade propõe a realização de novo monitoramento para tratar do cumprimento dos itens ainda não atendidos.
Após esse breve relato, adianto que acompanho as conclusões e o encaminhamento proposto pela unidade instrutora, cujos fundamentos adoto como minhas razões de decidir.
Vejo, na apreciação do presente monitoramento, oportunidade para esta Corte de Contas, mais uma vez, contribuir com o aumento da eficiência da força de trabalho e da transparência do serviço público para a sociedade. No contexto pandêmico em que estamos vivendo, ficou ainda mais clara a nobre importância da missão das equipes médicas para a sociedade, no cumprimento de extensos plantões para acudir às infinitas demandas nas unidades hospitalares. Entendo que o aprimoramento da governança com o controle eletrônico de ponto visa assegurar que as decisões e as ações relativas à gestão de pessoas estejam alinhadas às necessidades da organização do Sistema Único de Saúde, contribuindo para o planejamento e o alcance de suas metas e para a otimização da disponibilidade e do desempenho das pessoas, buscando o planejamento dos custos de forma que se apresentem compatíveis e aceitáveis.
Desde a apreciação da auditoria (Acórdão 2324/2013-TCU-Plenário, Relatora Ministra Ana Arraes) , foram determinadas, ao Ministério da Saúde e aos hospitais e institutos federais a ele vinculados no Rio de Janeiro, medidas visando o aprimoramento e a correção dos principais achados, entre os quais: ausência de memória de cálculo que fundamente os quantitativos necessários de pessoal apresentados; impossibilidade de relacionar a criação do APH com a redução do número de profissionais temporários/terceirizados nos hospitais federais do Rio de Janeiro ou com o aumento da produtividade hospitalar; critérios aleatórios para escolha dos servidores que participam dos plantões custeados com o Adicional por Plantão Hospitalar; controles de frequência suscetíveis à ocorrência de fraudes; falhas na publicidade das escalas de plantões custeados com APH; antieconomicidade do APH; e servidores com dois ou mais vínculos empregatícios públicos, com carga horária além de sessenta horas semanais de trabalho, em plantões custeados com APH.
No primeiro monitoramento, conclui-se que as deliberações foram atendidas de forma satisfatória pelas unidades, à exceção da implantação do controle eletrônico de ponto. No segundo monitoramento, foi verificado que em nenhuma unidade hospitalar ou instituto do Ministério da Saúde no Rio de Janeiro estava ocorrendo o registro eletrônico de frequência de todos os seus servidores.
No presente monitoramento, ainda não houve conclusão do controle eletrônico de ponto, em vista do não cumprimento dos subitens 9.4.1. 9.4.2 e 9.4.4 do Acórdão 29/2017-TCU-Plenário.
Assim, em que pese as unidades jurisdicionadas terem demonstrado esforços para atender às determinações do TCU, o ponto fundamental das ações de fiscalização e das diversas deliberações acerca da implantação do sistema de controle de ponto eletrônico nas unidades hospitalares federais no Rio de Janeiro ainda carece de cumprimento.
Dessa forma, entendo necessário que esta Corte prossiga com o monitoramento, na forma proposta pela SecexSaúde.
	Com essas considerações, voto para que seja adotada a minuta de acórdão que trago à consideração deste colegiado.
	
	TCU, Sala das Sessões, em 1 de setembro de 2021.
Ministro VITAL DO RÊGO 
Relator